---
title: "Consultoría estratégica: Crímenes Violentos"
author: "Data SOlutions"
output: pdf_document

---

```{r setup, include=FALSE,warnings=FALSE, message = False}
knitr::opts_chunk$set(echo = TRUE)
```


# Consultoría Propuesta

Uno de los aspectos que más preocupan a los ciudadanos, es su seguridad. Queremos
ser capaces de poder ir por donde queramos, cuando queramos, sin que haya riesgo de
que alguien salga perjudicado. Es por este motivo que presentamos una base de datos
dedicada a los crímenes violentos, y el estudio de sus posibles causas. Dicha base
de datos es "Communities and Crime".

La elección de esta base de datos se justifica plenamento debido a que recopila datos
reales del censo estadounidense de 1990, el informe de crímenes reportados del FBI de
1995 y del estudio de estadísticas administrativas y del uso de la ley de 1990. Esta
base de datos fue creada por Michael Redmon.

Además, es de alto valor para el cliente porque traduce toda la complejidad númerica en decisiones estratégicas
claras. Al identificar que factores tienen un impacto real en los crímenes violentos, el cliente podrá optimizar su
inversión en recursos y predecir el efecto de futuras políticas socioeconómicas.

# Estudio de las variables

## Visualización preliminar
Antes de profundizar en el código, debemos hacer un análisis preliminar de nuestras
variables, esto nos permitirá seleccionar un subconjunto de mayor interés de las 
mismas.

```{r}
library(knitr)
library(kableExtra)
library(dplyr)
library(purrr)

#Leemos el archivo .names para extraer los nombres de las columnas
lineas_texto <- readLines("communities.names")

#Buscamos las líneas que contienen "@attribute"
lineas_atributos <- grep("@attribute", lineas_texto, value = TRUE)

#Limpiamos el texto para quedarnos solo con el nombre de la variable
#Esto quita la palabra "@attribute" y el tipo de dato (numeric, string, etc.)
nombres_columnas <- gsub("@attribute ", "", lineas_atributos)
nombres_columnas <- gsub(" .*", "", nombres_columnas)

#Cargamos el archivo de datos
datos <- read.csv("communities.data", header = FALSE, na.strings = "?")

colnames(datos) <- nombres_columnas

#Ahora lo mostramos de forma bonita
resumen_integral <- datos %>%
  map_df(~ {
    es_num <- is.numeric(.x)
    data.frame(
      Tipo = class(.x)[1],
      Primeras_3_Obs = paste(head(.x, 3), collapse = " | "),
      NAs = sum(is.na(.x))
    )
  }, .id = "Variable")

resumen_integral[is.na(resumen_integral)] <- "-"

kable(resumen_integral, format = "html", align = "c", row.names = FALSE,
      caption = "Análisis Exploratorio Integral: Todas las Variables (Numéricas y Categóricas)") %>%
  kable_styling(bootstrap_options = c("striped", "hover", "condensed", "responsive"), 
                full_width = FALSE) %>%
  row_spec(0, bold = TRUE, color = "white", background = "#2C3E50") %>%
  column_spec(1, bold = TRUE) %>%
  column_spec(2, color = "#E67E22", bold = TRUE) %>%
  column_spec(3, italic = TRUE)
```

## Información Variables y Justificación de Elección

En la tabla anterior, podemos ver un resumen de cada variable, así como unas primeras observaciones
y el tipo de dato.

Debido al alto número de variables, hemos seleccionado un subconjunto de 18 variables, que creemos serán
de mayor interés para el estudio.

A continuación, presento la información detallada de cada una:

## Variable Dependiente (Objetivo)

* **ViolentCrimesPerPop: **Número total de crímenes violentos por cada cien mil habitantes. Esta es nuestra variable de mayor interés.

## Variables Explicativas

### Variables Identificadoras

* **county: **Código numérico por condado (Esta no es predictiva pero nos sirve para un estudio más denso o detectar motivos ocultos).

### Variables del Uso de la Ley

* **LemasPctOfficDrugUn: **Porcentaje de oficiales asignados a la unidad de drogas. Nos interesa mucho, pues las drogas causan relaciones violentas en los individuos.

* **PolicOperBudg: **Presupuesto operativo de la policía. Muy interesante, pues es veremos si más policías significan menos crímenes.

* **PolicAveOTWorked: **Media de tiempo extra (o fuera de horario de contrato) trabajado.

* **LemasTotReqPerPop: **Total de veces que se ha solicitado a la policía por cada cien mil personas.

* **LemasSwFTPerPop: **Número de oficiales de la policia por cada cien mil habitantes.

### Variables de Situación Familiar

* **MalePctDivorce: **Porcentaje de individuos de género masculino que están divorciados. A veces los divorcios se realizan debido a situaciones violentas por parte del hombre.

* **FemalePctDiv: **Porcentaje de individuos de género femenino que están divorciadas.

* **TotalPctDiv: **Porcentae de la población que está divorciada. Muchas de las situaciones violentas resultan en divorcio, es muy importante.

* **PctKids2Par: **Porcentaje de niños que viven en dos casas(de cada padre). Estas situaciones también pueden influir en la violencia doméstica.

* **PctTeen2Par: **Porcentaje de niños de 12-17 años de edad en casa de la madre y padre (2 casas distintas).

### Variables Económicas
En general todas las siguientes creemos que influyen, pues normalmente, cuanto peor es la situación económica, más probabilidad hay de infelicidad y violencia, aunque lo analizaremos más adelante.

* **medIncome: **Mediana de las ganancias por hogar. 

* **PctPopUnderPov: **Porcentaje de personas por debajo de el nivel de pobreza.

* **PctUnemployed: **Porcentaje de personas de 16 años o más, en trabajos forzados o desempleados.

* **RentLowQ: **Cuartil 25 del coste de la renta.

* **MedRent: **Mediana de la renta bruta.

### Variables Sociales

* **PctRecentImmig: **Porcentaje de la población que ha inmigrado en los últimos 3 años. En algunas ocasiones, puede influir el descontento o choque de culturas al principio.

* **NumStreet: **Número de personas sin hogar contadas en las calles. Muy importante para nuestro estudio.

Todas las variables presentadas son numéricas, el dataset no contiene variables categóricas de interés con las que construir un modelo anova o ancova tras nuestro regresión múltiple lineal.

## Objetivo del estudio

El objetivo principal es predecir el número de crímenes violentos por cada cien mil habitantes mediante un modelo de regresión lineal múltiple. Los resultados permitirán al cliente apoyar decisiones estratégicas basadas en evidencia estadística,
así como optimizar el gasto público en seguridad o diseñar nuevas propuestas para mejorar el sistema actual.


```{r, echo = FALSE}
# 1. Cargamos las librerías necesarias
library(tidyr)  

variables_modelo <- c(
"ViolentCrimesPerPop", # la variable dependiente a predecir
"medIncome", #
"PctPopUnderPov", #
"PctUnemployed", #
"MalePctDivorce", #
"PctKids2Par", #
"PctTeen2Par", #
"PctRecentImmig", #
"MedRent", #
"NumStreet", #
"LemasSwFTPerPop", 
"LemasPctOfficDrugUn", #
"PolicOperBudg", #
"PolicAveOTWorked", #
"LemasTotReqPerPop", #
"RentLowQ", #
"FemalePctDiv", #
"TotalPctDiv",
"county" #
)

# 2. Hacemos la selección y eliminamos las filas con NAs
datos_modelo <- datos %>%
  select(all_of(variables_modelo)) %>%
  drop_na()
```

Antes de proceder, es importante no solamente saber la estructura interna de los datos o cómo se han almacenado, sino en un plano empírico, conocer su comportamiento en la vida real. Es decir, sería menester el **análisis univariante** de cada uno de los datos recopilados, para conocer su tendencia, dispersión y forma geométrica. El reconocimiento de patrones o ciertas tendencias pueden guiarnos para encontrar un diagnóstico acertado de las variables. De tal forma, garantizamos la correcta forma de trabajar con estos gracias a la identificación de **Outliers**, **Asimetría**, **Agrupación** y **Dispersión.**

# Análisis Exploratorio de Datos

## Análisis Univariante

```{r}
resumen_integral <- datos_modelo %>%
  map_df(~ {
    es_num <- is.numeric(.x)
    data.frame(
      Tipo = class(.x)[1],
      Primeras_3_Obs = paste(head(.x, 3), collapse = " | "),
      Minimo = if(es_num) round(min(.x, na.rm = TRUE), 2) else NA,
      Q1 = if(es_num) round(quantile(.x, 0.25, na.rm = TRUE), 2) else NA,
      Mediana = if(es_num) round(median(.x, na.rm = TRUE), 2) else NA,
      Media = if(es_num) round(mean(.x, na.rm = TRUE), 2) else NA,
      Q3 = if(es_num) round(quantile(.x, 0.75, na.rm = TRUE), 2) else NA,
      Maximo = if(es_num) round(max(.x, na.rm = TRUE), 2) else NA,
      NAs = sum(is.na(.x))
    )
  }, .id = "Variable")

resumen_integral[is.na(resumen_integral)] <- "-"

kable(resumen_integral, format = "html", align = "c", row.names = FALSE,
      caption = "Análisis Exploratorio Univariante: Variables de Interés") %>%
  kable_styling(bootstrap_options = c("striped", "hover", "condensed", "responsive"), 
                full_width = FALSE) %>%
  row_spec(0, bold = TRUE, color = "white", background = "#2C3E50") %>%
  column_spec(1, bold = TRUE) %>%
  column_spec(2, color = "#E67E22", bold = TRUE) %>%
  column_spec(3, italic = TRUE)
```

**Conclusiones: **

Un análisis del resumen estadístico revela varias conclusiones clave sobre la distribución de las variables:

* **Normalización de Datos:** Todas las variables presentan un mínimo de 0.00 y un máximo de 1.00. Esto confirma que el conjunto de datos ha sido prenormalizado, estableciendo una escala uniforme que evitará que las variables con números absolutos más grandes dominen de manera desproporcionada el modelo de regresión posterior. Esto es ideal para nuestro estudio.

* **Asimetría de la Variable Objetivo:** La variable dependiente, ViolentCrimesPerPop, muestra una media (0.39) que es mayor a su mediana (0.32). Esto indica una distribución asimétrica hacia la derecha. Es decir, la mayoría de las comunidades experimentan tasas más bajas de violencia, mientras que un subconjunto más pequeño sufre de condiciones de alta criminalidad que llevan el promedio hacia arriba.

* **Valores Atípicos Extremos:** Variables como NumStreet y PolicOperBudg demuestran una asimetría extrema hacia la derecha. Ambas poseen una mediana muy baja (0.01 y 0.02) pero alcanzan un máximo de 1.00. Este patrón sugiere que el número de personas sin hogar y los presupuestos operativos de la policía están altamente concentrados en unas pocas áreas específicas, en lugar de distribuirse uniformemente entre las comunidades.

* **Integridad de los Datos:** La columna NAs confirma que hay cero valores faltantes en este subconjunto refinado, lo que asegura una base sólida para las matrices de correlación y la regresión multivariante.

## Análisis bivariante

Por otro lado, conviene realizar un **análisis bivariante** entre la variable objetivo y el resto de variables, para ver cuáles tienen mayor relación lineal con nuestra variable respuesta y cuáles nos aportan información extra relevante.

Para ellos, primero analizaremos la matriz de correlación simple y posteriormente la matriz de correlaciones parciales y las visualizaremos.

### Correlaciones simples

El primer paso es evaluar la relación lineal directa entre todas las variables. Esto nos ayuda a identificar los predictores más fuertes para `ViolentCrimesPerPop` y nos da una primera pista visual sobre posibles variables explicativas que estén muy correlacionadas entre sí.

```{r correlaciones_simples, warning=FALSE, message=FALSE, echo=FALSE}
library(corrplot)
library(knitr)
library(kableExtra)

# Calculamos la matriz de correlación de Pearson
cor_matrix <- cor(datos_modelo)

# Extraemos y ordenamos la correlación específica con la variable objetivo
cor_target <- cor_matrix[, "ViolentCrimesPerPop"]
cor_target_sorted <- sort(cor_target, decreasing = TRUE)

# 1. Transformamos los resultados a un data.frame para formatearlo
df_cor_simple <- data.frame(
  Variable = names(cor_target_sorted),
  Correlacion = round(cor_target_sorted, 3)
)

# Eliminamos la fila donde la variable se compara consigo misma (dará 1)
df_cor_simple <- df_cor_simple[df_cor_simple$Variable != "ViolentCrimesPerPop", ]

# 2. Generamos la tabla con kable (estética Data Solutions)
kable(df_cor_simple, format = "html", align = "c", row.names = FALSE,
      caption = "Correlaciones Simples con ViolentCrimesPerPop") %>%
  kable_styling(bootstrap_options = c("striped", "hover", "condensed", "responsive"), 
                full_width = FALSE) %>%
  row_spec(0, bold = TRUE, color = "white", background = "#2C3E50") %>%
  column_spec(1, bold = TRUE) %>%
  # Coloreamos las correlaciones: si son positivas, un tono; si son negativas, otro (opcional, pero queda genial)
  column_spec(2, color = ifelse(df_cor_simple$Correlacion > 0, "#C0392B", "#2980B9"), bold = TRUE)

# 3. Visualizamos la matriz completa (se queda igual)
corrplot(cor_matrix, 
         method = "color", 
         type = "upper", 
         tl.col = "black", 
         tl.cex = 0.6,
         addCoef.col = NULL,
         diag = FALSE)
```

**Conclusiones de correlaciones simples: **

En la tabla de correlación simple con nuestra variable objetivo ViolentCrimesPerPop, observamos que la inmigración reciente (PctRecentImmig), el condado (county) y el porcentaje de oficiales (LemasPctOfficDrugUn) asignados a la unidad de drogas casi no tienen correlación alguna con los crímenes violentos.

Por otro lado vemos que el porcentaje de personas que viven en pobreza (PctPopUnderPov) y de desempleados (PctUnemployed), así como de divorcios en general (FemalePctDiv, TotalPctDiv, MalePctDivorce) tienen una correlación positiva elevada, que indica que una mala situación personal o familiar puede resultar en violencia. Además, el porcentaje de niños y adolescentes que viven con sus dos padres juntos (PctKids2Par y PctTeen2Par respectivamente) tienen una correlación negativa muy elevada, lo que indica que actúan como un fuerte factor de protección frente a la criminalidad.

**Primer vistazo de la multicolinealidad: **

Al observar el gráfico de correlaciones simples completo y centrándonos en los tonos azul y rojo oscuros, detectamos alta colinealidad entre ciertas variables. Por ejemplo las tres métricas de divorcio están altamente correlacionadas entre sí, al igual que los indicadores de estructura familiar y las variables económicas (como la relación inversa entre la pobreza y los ingresos medios). Esto nos advierte, de que varios de estos predictores nos proporcionan información redundante, por lo tanto, es indispensable aplicar técnicas de diagnóstico para evitar que la redundancia desestabilice nuestro modelo.

### Correlaciones parciales

```{r correlaciones_parciales, warning=FALSE, message=FALSE, echo=FALSE}
library(ggm)
library(knitr)
library(kableExtra)

cov_matrix <- cov(datos_modelo)
partial_cor_matrix <- parcor(cov_matrix)

partial_cor_target <- partial_cor_matrix[, "ViolentCrimesPerPop"]
partial_cor_target_sorted <- sort(partial_cor_target, decreasing = TRUE)

df_cor_parcial <- data.frame(
  Variable = names(partial_cor_target_sorted),
  Correlacion_Parcial = round(partial_cor_target_sorted, 3)
)

df_cor_parcial <- df_cor_parcial[df_cor_parcial$Variable != "ViolentCrimesPerPop", ]

kable(df_cor_parcial, format = "html", align = "c", row.names = FALSE,
      caption = "Correlaciones Parciales con ViolentCrimesPerPop") %>%
  kable_styling(bootstrap_options = c("striped", "hover", "condensed", "responsive"), 
                full_width = FALSE) %>%
  row_spec(0, bold = TRUE, color = "white", background = "#2C3E50") %>%
  column_spec(1, bold = TRUE) %>%
  column_spec(2, color = ifelse(df_cor_parcial$Correlacion_Parcial > 0, "#C0392B", "#2980B9"), bold = TRUE)
```

**Conclusiones de correlaciones parciales: **

Al aislar el efecto único de cada predictor, observamos una caída drástica en todas las correlaciones en comparación con el análisis simple. Este resultado confirma nuestra sospecha visual anterior, es decir que existe un alto grado de multicolinealidad en el conjunto de datos, lo que significa que muchas de estas métricas socioeconómicas comparten información redundante y explican el mismo comportamiento subyacente.

A pesar de esta reducción, el análisis muestra los verdaderos motores de la criminalidad en las comunidades. El desempleo (PctUnemployed) y las personas sin hogar (NumStreet) destacan como los principales impulsores directos de la violencia, mientras que mantener un hogar con ambos padres (PctKids2Par, PctTeen2Par) se reafirma como el mayor escudo protector. Resulta especialmente revelador que la pobreza (PctPopUnderPov) pierda su impacto estadístico al aislarla, demostrando que no genera crimen por sí sola, sino a través de las condiciones de precariedad laboral y ruptura familiar que normalmente la acompañan.

También vemos otras situaciones reveladoras como las situaciones familiares o personales, sean los divorcios o inmigración reciente, pierden su importancia.

## Selección de Variables Explicativas

Como paso previo al ajuste del modelo, es fundamental justificar la selección de las variables explicativas basándonos en las matrices de correlación calculadas.

En primer lugar, exigimos que los predictores presenten una relación lineal apreciable con la variable dependiente. Por este motivo, descartamos de entrada aquellas métricas que mostraron una asociación casi nula en el análisis simple, como la inmigración reciente (PctRecentImmig), el código de territorio (county) y el porcentaje de agentes en la unidad de drogas (LemasPctOfficDrugUn).

En segundo lugar, para garantizar la estabilidad matemática del modelo, debemos evitar la alta multicolinealidad descartando variables que aportan información redundante. Al observar las correlaciones parciales, detectamos un fuerte solapamiento entre los indicadores socioeconómicos. Por ello, de las variables de precariedad (PctPopUnderPov, medIncome, PctUnemployed), conservaremos únicamente PctUnemployed, ya que demostró ser el verdadero impulsor directo de la criminalidad al aislar su efecto. Siguiendo esta misma lógica con la estructura familiar, priorizaremos PctKids2Par sobre PctTeen2Par al ser el factor protector estadísticamente más robusto, y retendremos TotalPctDiv como la métrica más representativa para la ruptura familiar, descartando aquella tasas divididas por género.

Finalmente, evaluamos los factores urbanos y de seguridad. Conservamos NumStreet intacta, dado que el número de personas sin techo aporta información única e independiente que no va disminuyendo frente a otros factores. En cuanto a las fuerzas de la policía, mantendremos el tamaño del cuerpo policial (LemasSwFTPerPop), pero excluiremos el presupuesto operativo (PolicOperBudg) y el nivel de demanda de los ciudadanos (LemasTotReqPerPop) por su redundancia matemática con el número de unidades efectivas disponibles.

De este modo, hemos conseguido reducir la dimensionalidad para evitar inestabilidades en las varianzas de los coeficientes en el futuro, proponiendo entonces, un modelo de regresión múltiple parsimonioso compuesto por seis variables explicativas definitivas: PctKids2Par, PctUnemployed, TotalPctDiv, NumStreet, LemasSwFTPerPop y LemasTotReqPerPop.

```{r}
variables_finales <- c(
  "ViolentCrimesPerPop",
  "PctKids2Par",
  "PctUnemployed",
  "TotalPctDiv",
  "NumStreet",
  "LemasSwFTPerPop"
)

datos_modelo_final <- datos_modelo[, variables_finales]
```

# Ajuste del modelo e Inferencia

En base a la selección de variables previa, proponemos un modelo de Regresión Lineal Múltiple para predecir la tasa de crímenes violentos. El modelo teórico poblacional se especifica mediante la siguiente ecuación:

$$ViolentCrimesPerPop = \beta_0 + \beta_1 PctKids2Par + \beta_2 PctUnemployed + \beta_3 TotalPctDiv + \beta_4 NumStreet + \beta_5 LemasSwFTPerPop + \epsilon$$
Donde:

$\beta_0$ representa el intercepto.

$\beta_1, ..., \beta_5$ son los coeficientes parciales de regresión que miden el cambio en la variable dependiente por cada unidad de cambio en la variable independiente correspondiente.

$\epsilon$ es el término de error aleatorio, asumiendo $\epsilon \sim N(0, \sigma^2)$.

```{r}
# Ajustamos el modelo lineal múltiple con las variables definitivas
modelo_final <- lm(ViolentCrimesPerPop ~ PctKids2Par + PctUnemployed + TotalPctDiv + NumStreet + LemasSwFTPerPop, data = datos_modelo_final)

# Extraemos los principales resultados (coeficientes y significatividad)
sfit <- summary(modelo_final)
tabla_coef <- as.data.frame(sfit$coefficients)

colnames(tabla_coef) <- c("Estimación", "Error Estándar", "Valor t", "P-valor")

tabla_coef$Estimación <- round(tabla_coef$Estimación, 4)
tabla_coef$`Error Estándar` <- round(tabla_coef$`Error Estándar`, 4)
tabla_coef$`Valor t` <- round(tabla_coef$`Valor t`, 4)

tabla_coef$`P-valor` <- formatC(tabla_coef$`P-valor`, format = "e", digits = 3)

kable(tabla_coef, format = "html", align = "c", 
      caption = "Resumen de Coeficientes del Modelo Lineal Múltiple") %>%
  kable_styling(bootstrap_options = c("striped", "hover", "condensed", "responsive"), 
                full_width = FALSE) %>%
  row_spec(0, bold = TRUE, color = "white", background = "#2C3E50") %>%
  column_spec(1, bold = TRUE) %>%
  column_spec(5, color = ifelse(sfit$coefficients[,4] < 0.05, "#27AE60", "black"), bold = ifelse(sfit$coefficients[,4] < 0.05, TRUE, FALSE))
```

**Interpretación de los resultados: **

Intercepto ($\beta_0$): El valor predicho del intercepto es 0.4219, siendo estadísticamente significativo (p-valor = 8.171e-03). Esto indica que, si todas las variables del modelo fuesen cero, la tasa base esperada de crímenes violentos sería de 0.4219.

Por otro lado, al analizar la magnitud de los coeficientes, los factores que presentan un impacto estadísticamente significativo sobre la variable dependiente son PctKids2Par con un coeficiente de -0.6112 (p-valor = 2.592e-06), su impacto es el más fuerte y altamente significativo de todo el modelo. Por cada unidad que aumenta la proporción de niños en hogares biparentales, la tasa de crímenes violentos disminuye drásticamente en 0.6112 unidades, asumiendo que el resto de variables se mantienen constantes. Por otra parte NumStreet tiene un impacto positivo y significativo de 0.2769 (p-valor = 6.338e-04). A mayor presencia de personas sin hogar en las calles, mayor es la tasa de crímenes violentos registrada. Y por último PctUnemployed también muestra un efecto positivo y significativo estimado en 0.2715 (p-valor = 4.883e-03), confirmando que el desempleo actúa como un claro impulsor directo de la criminalidad.

Efectos No Significativos: De forma muy clara, el modelo detecta que la tasa de divorcios (TotalPctDiv, p-valor = 3.451e-01) y el número de efectivos policiales (LemasSwFTPerPop, p-valor = 4.094e-01) no son estadísticamente significativos para este modelo. Esto nos sugiere que, una vez controlados el desempleo, el sinhogarismo y la estructura familiar, ni los divorcios a nivel general ni la cantidad de policías en las calles aportan una influencia demostrable estadísticamente sobre la variación de los crímenes violentos.

**Intervalos de Confianza**

```{r}
# Calculamos los intervalos de confianza al 95%
intervalos <- confint(modelo_final, level = 0.95)
tabla_intervalos <- as.data.frame(intervalos)

kable(tabla_intervalos, format = "html", align = "c", 
      caption = "Intervalos de Confianza al 95% para los Coeficientes") %>%
  kable_styling(bootstrap_options = c("striped", "hover", "condensed"), full_width = FALSE) %>%
  row_spec(0, bold = TRUE, color = "white", background = "#2C3E50")
```

Los intervalos de confianza confirman matemáticamente nuestras observaciones previas los predictores PctKids2Par, NumStreet y PctUnemployed no cruzan el cero, demostrando significancia estadística. En cambio, los intervalos de los divorcios (TotalPctDiv) y la presencia policial (LemasSwFTPerPop) sí incluyen el cero, confirmando de forma definitiva la falta de evidencia de que realmente influyan en el crimen en este modelo.

**Recomendaciones Estratégicas: **

Asumiendo que el resto de variables se mantienen constantes (ceteris paribus), las decisiones estratégicas para reducir la criminalidad deben centrarse en los predictores significativos. En primer lugar, conviene aumentar la proporción de familias biparentales (PctKids2Par), ya que su coeficiente negativo y de alta precisión (-0.6112) tiene un fuerte efecto preventivo, lo que justifica invertir en políticas de ayuda y conciliación familiar.

Por el contrario, se deben reducir el sinhogarismo (NumStreet, 0.2769) y el desempleo (PctUnemployed, 0.2715), invirtiendo en la inserción laboral y la red de vivienda social, pues son los claros impulsores del crimen. Finalmente, dado que el volumen de efectivos policiales carece de significatividad estadística, recomendamos aumentar la eficacia del despliegue de seguridad actual en lugar de simplemente aumentar el número de agentes, priorizando la inversión en las variables socioeconómicas mencionadas anteriormente.

La magnitud de impacto preventivo de familias biparentales es mayor que el sinhogarismo y el desempleo, pero no por ello hay que dejar de invertir las dos últimas, pues siguen teniendo maginitudes importantes. 

# Evaluación de la Bondad de Ajuste

Para garantizar la fiabilidad de nuestras predicciones, evaluamos la bondad del ajuste mediante tres criterios métricos fundamentales.

## Contraste de Significación Global (ANOVA)

Este contraste nos servirá para evaluar si la variabilidad explicada por el modelo ajustado es suficientemente grande comparada con la que queda sin explicar (la de los residuos). Para ello, plantearemos si el conjunto de variables explicativas aporta información conjunta significativa, enfrentando la siguiente hipótesis nula frente a la alternativa:
$$H_0 : \beta_1 = \beta_2 = \dots = \beta_{p-1} = 0$$
$$H_1 : \text{algún } \beta_i \neq 0$$
El estadístico de contraste que usaremos de referencia, que bajo $H_0$ se distribuye como una F de Fisher con $p-1$ y $n-p$ grados de libertad, es:
$$F = \frac{SSR/(p-1)}{SSE/(n-p)} = \frac{MSR}{MSE} \sim F_{(p-1,n-p)}$$
```{r}
# 1. Contraste de significación global (ANOVA)
afit <- anova(modelo_final)

# Determinamos el número de efectos en la tabla (el último es el Error/Residual)
nterminos <- length(afit[[1]])

# Agrupamos los componentes de la Regresión (excluyendo el último término)
gl.ssr <- sum(afit[[1]][-nterminos])
ssr <- sum(afit[[2]][-nterminos])
msr <- ssr / gl.ssr

# Extraemos los componentes del Error (el último término)
gl.sse <- afit[[1]][nterminos]
sse <- afit[[2]][nterminos]
mse <- afit[[3]][nterminos]

# Calculamos el estadístico F y su p-valor
f <- msr / mse
p.f <- 1 - pf(f, gl.ssr, gl.sse)

# Pintamos la tabla Anova en formato 'tradicional' como en el libro
n <- nrow(datos_modelo_final)
var_y <- var(datos_modelo_final$ViolentCrimesPerPop, na.rm = TRUE)

cat("-----------------------------------------------------------\n")
cat("TABLA DE ANOVA GLOBAL\n")
cat("            gl       SS         MS         F         p-valor \n")
cat(paste("Regresión  ", gl.ssr, "  ", round(ssr, 4), "  ", round(msr, 4), "  ", round(f, 4), "  ", formatC(p.f, format = "e", digits = 3), "\n"))
cat(paste("Error      ", gl.sse, " ", round(sse, 4), "  ", round(mse, 4), "\n"))
cat(paste("Total      ", n-1, " ", round((n-1)*var_y, 4), "\n"))
cat("-----------------------------------------------------------\n")
```
Observando los resultados obtenidos de nuestro modelo, el estadístico F obtenido es 76.5312 con un p-valor de 0 aproximadamente. Dado que el p-valor es estrictamente inferior a 0.05, rechazamos la hipótesis nula $H_0$. Concluimos que el modelo es globalmente significativo y que las variables seleccionadas predicen conjuntamente la criminalidad de forma válida.

## Coeficiente de Determinación ($R^2$)

El coeficiente de determinación $R^2$ se define como la parte proporcional de la variabilidad de los datos que es explicada por el modelo ajustado:
$$R^2 = \frac{SSR}{S_{yy}} = 1 - \frac{SSE}{S_{yy}}$$
Puesto que siempre es posible conseguir un $R^2$ artificialmente grande añadiendo más términos , utilizamos su versión ajustada, $R^2_a$, que penaliza la inclusión de variables innecesarias al tener en cuenta los grados de libertad.
$$R^2_a = 1 - \left( \frac{n - 1}{n - p} \right) [1 - R^2]$$
```{r}
# 2. Coeficiente de determinación (R2 y R2 ajustado)
r2 <- sfit$r.squared
r2_adj <- sfit$adj.r.squared

tabla_r2 <- data.frame(
  Metrica = c("R2 Múltiple", "R2 Ajustado"),
  Valor = c(round(r2, 4), round(r2_adj, 4))
)

kable(tabla_r2, format = "html", align = c("l", "c"), 
      caption = "Coeficientes de Determinación") %>%
  kable_styling(bootstrap_options = c("striped", "hover", "condensed"), full_width = FALSE) %>%
  row_spec(0, bold = TRUE, color = "white", background = "#2C3E50") %>%
  column_spec(1, bold = TRUE)
```
Nuestro modelo presenta un $R^2$ múltiple de 0.7613 y un $R^2_a$ ajustado de 0.751321. Esto indica que nuestras variables explicativas logran capturar y explicar aproximadamente el 75.13% de la variabilidad total de los crímenes violentos. Este es un ajuste robusto y satisfactorio, especialmente tratándose de modelización de comportamiento socioeconómico.

## Desviación Típica de los Residuos ($s$) y Coeficiente de Variación ($CV$)

La suma de cuadrados residual, $SSE$, da una medida de la desviación entre las observaciones y las estimaciones del modelo. Dividiendo por sus grados de libertad ($n-p$), obtenemos la varianza residual. Su raíz cuadrada es el error residual estimado $s$ ($\hat{\sigma}$):
$$s = \sqrt{MSE} = \sqrt{\frac{SSE}{n - p}}$$
Para valorar si este error de predicción es grande o pequeño de forma relativa, calculamos su Coeficiente de Variación ($CV$), dividiendo $s$ entre la media observada de la respuesta $\bar{y}$:
$$CV = \frac{s}{\bar{y}} \cdot 100$$
```{r}
# 3. Desviación típica de los residuos y CV
s <- sfit$sigma
media_y <- mean(datos_modelo_final$ViolentCrimesPerPop, na.rm = TRUE)
cv_sigma <- (s / media_y) * 100

tabla_error <- data.frame(
  Metrica = c("Desviación Típica de los Residuos (s)", "Coeficiente de Variación (CV %)"),
  Valor = c(round(s, 4), round(cv_sigma, 2))
)

# Generamos la tabla con el formato corporativo
kable(tabla_error, format = "html", align = c("l", "c"), 
      caption = "Métricas de Error Residual") %>%
  kable_styling(bootstrap_options = c("striped", "hover", "condensed"), full_width = FALSE) %>%
  row_spec(0, bold = TRUE, color = "white", background = "#2C3E50") %>%
  column_spec(1, bold = TRUE)
```
Con un Coeficiente de Variación del 35.17% ($s = 0.1359$), el error relativo supera el umbral del 30%. Esto nos indica que, aunque el modelo es excelente para analizar los impulsores del crimen a nivel estratégico, las predicciones numéricas exactas para comunidades individuales tendrán un margen de error considerable que debe tenerse en cuenta.

# Diagnóstico del Modelo (Análisis de Residuos)

Para garantizar que nuestras estimaciones e inferencias sean matemáticamente válidas, debemos comprobar que los residuos de nuestro modelo cumplen las hipótesis fundamentales del modelo de regresión lineal. Si alguna falla, las predicciones o los niveles de significatividad podrían estar sesgados.

## Normalidad de los Residuos

Asumimos que los errores siguen una distribución normal centrada en cero:
$$H_0: \epsilon_i \sim N(0, \sigma^2)$$
Para realizar este diagnóstico, en lugar de utilizar los residuos comunes, evaluamos los residuos externamente estudentizados ($rt_i$). Esta transformación es necesaria porque aísla la influencia de los datos originales (de la matriz de diseño) y estabiliza la varianza de los errores, evaluándose matemáticamente como:
$$rt_i = \frac{e_i}{\sqrt{s^2_{(i)}(1 - h_{ii})}}$$
Comenzamos el diagnóstico con una inspección visual a través del Gráfico Q-Q (QQ-Plot). Este gráfico contrasta los residuos de nuestro modelo contra los valores teóricos esperados si la distribución fuera perfectamente normal.

```{r}
# 1.1 Residuos Estudentizados y QQ-Plot
r <- rstudent(modelo_final)

qqnorm(r, main = "Gráfico Q-Q de Normalidad")
qqline(r, col = "red", lwd = 2)
```
Como complemento visual al QQ-Plot, que es muy sensible a los valores extremos, utilizamos el histograma para comprobar de un vistazo la simetría y la forma de la distribución.

```{r}
# 1.2 Histograma de los residuos
hist(r, prob = TRUE, main = "Histograma de Residuos", xlab = "Residuos estudentizados", col = "lightgray")
xseq <- seq(min(r), max(r), length = 100)
lines(xseq, dnorm(xseq, mean(r), sd(r)), col = "blue", lwd = 2)
```
Por último, para evitar valoraciones subjetivas de los gráficos, corroboramos las evidencias mediante pruebas estadísticas. Calcularemos el test de Shapiro-Wilk y el de Kolmogorov-Smirnov. A nivel de consultoría, basaremos nuestra conclusión definitiva en el test de Shapiro-Wilk, ya que es una prueba específica diseñada exclusivamente para evaluar la normalidad. El test de Kolmogorov-Smirnov se presenta como apoyo, pero al ser un contraste de bondad de ajuste de propósito general, tiene menor potencia analítica para este caso.

```{r}
# 1.3 Contrastes Formales de Normalidad
shapiro.test(r)

ks.test(r, "pnorm", mean = mean(r), sd = sd(r))
```
A nivel visual, el gráfico Q-Q nos generaba confusión en los valores atípicos, aunque lo demás siguiera una normal pero el histograma nos confirma y muestra una clara tendencia asimilable a la campana de Gauss. Analíticamente, la prueba principal de Shapiro-Wilk nos devuelve un p-valor de 0.5141, mientras que el test de soporte de Kolmogorov-Smirnov resulta en un p-valor de 0.8787. Dado que ambos p-valores son muy superiores a 0.05, aceptamos la hipótesis nula, concluyendo que el supuesto de normalidad se cumple de forma satisfactoria, validando la solidez de nuestras inferencias estadísticas anteriores.

## Homocedasticidad

Para que las estimaciones de los intervalos de confianza y los p-valores de nuestro modelo sean fiables, debemos cumplir la hipótesis de homocedasticidad. Es decir, la varianza de los errores debe mantenerse constante para cualquier valor predicho; en términos de negocio, el modelo no debe equivocarse más en las comunidades con alta criminalidad que en las de criminalidad baja.

Iniciaremos el diagnóstico con un análisis gráfico, representando los residuos frente a los valores ajustados predichos ($\hat{y}_i$). El objetivo de esta visualización es ver una nube de puntos aleatoria y sin tendencias, con forma de banda horizontal en torno al cero. Si la varianza no fuera constante (heterocedasticidad), observaríamos patrones claros, como una forma de "embudo".

```{r}
# 2.1 Análisis Gráfico de Homocedasticidad
# Usamos los residuos estudentizados calculados en el paso anterior (r)
plot(fitted(modelo_final), r, 
     xlab = "Valores Ajustados (Predicciones)", 
     ylab = "Residuos Estudentizados",
     main = "Residuos vs. Valores Ajustados",
     pch = 20, col = "darkgray")

# Añadimos una línea horizontal en el cero y una curva de tendencia suavizada
abline(h = 0, lty = 2, col = "black", lwd = 2)
lines(lowess(fitted(modelo_final), r), col = "red", lwd = 2)
```
Para corroborar de forma rigurosa la inspección visual, utilizamos el test de Breusch-Pagan. Elegimos este test porque está diseñado para modelos de regresión y evalúa específicamente si la magnitud de los residuos puede ser explicada matemáticamente por nuestras variables predictoras.

$$H_0: Var(\epsilon_i) = \sigma^2$$ 
$$H_1: Var(\epsilon_i) = f(x_i) \quad \text{(Heterocedasticidad)}$$

```{r}
# 2.2 Contraste Formal de Homocedasticidad (Breusch-Pagan)
library(lmtest)

bp_test <- bptest(modelo_final)

cat("Test de Breusch-Pagan: BP =", bp_test$statistic, ", p-valor =", bp_test$p.value, "\n")
```
Aunque el análisis gráfico inicial nos generaba ciertas dudas debido a las desviaciones ligeramente pronunciadas de la línea de tendencia, el test estadístico descarta nuestro problema. El test de Breusch-Pagan tiene un estadístico $BP = 8.3037$ con un p-valor de 0.1403. Como el p-valor es muy superior a 0.05, no podemos rechazar la hipótesis nula. Por lo tanto, queda corroborado estadísticamente que el supuesto de homocedasticidad se cumple de forma satisfactoria y estadísticamente significativa. Esto nos asegura que el margen de error de nuestras predicciones sea estable a lo largo de los distintos niveles de criminalidad estimados.

## Existencia de Valores Sobreinfluyentes

Para continuar es crucial identificar si existe un subconjunto reducido de datos que altere de manera desproporcionada el ajuste y las estimaciones finales. En nuestro contexto, esto significaría que una única comunidad con dinámicas criminales extremas estaría "tirando" de la recta de regresión como un imán, sesgando todas nuestras recomendaciones.

Por consiguiente, para diagnosticar este problema, la métrica principal es la Distancia de Cook ($D_i$). Este estadístico mide el impacto global de una observación calculando exactamente cuánto cambiarían los coeficientes del modelo si excluyéramos ese punto específico del análisis. Matemáticamente se define como:

$$D_i = \frac{(\hat{\beta}_{(i)} - \hat{\beta})' X'X (\hat{\beta}_{(i)} - \hat{\beta})}{p s^2}$$
Donde $\hat{\beta}_{(i)}$ representa el vector de coeficientes estimados sin la observación $i$. Si obtenemos un valor $D_i > 1$ indica que esa observación es altamente influyente para la estabilidad de nuestro modelo.

```{r}
# 4.1 Análisis Gráfico de Valores Influyentes (Distancia de Cook)
plot(modelo_final, which = 4, 
     main = "Distancia de Cook por Observación", 
     col = "darkblue", lwd = 2)

# Añadimos una línea de referencia conservadora en D = 1
abline(h = 1, lty = 2, col = "red", lwd = 2)
```
El análisis visual realizado es excelente para nuestro modelo, sin embargo, a nivel técnico necesitamos un análisis analítico riguroso para corroborar con la visualización. Para ello, calculamos la matriz completa de medidas de influencia globales. Con esta matriz podremos evaluar múltiples métricas avanzadas como DFFITS para el impacto en predicciones, DFBETAS para el impacto en cada coeficiente y COVRATIO para la precisión general y además sabremos si algún registro desastibiliza el modelo.

```{r}
# 4.2 Análisis Analítico Exhaustivo
# Calculamos la matriz completa de medidas de influencia
medidas_influencia <- influence.measures(modelo_final)

# Extraemos un resumen de las observaciones marcadas como potencialmente influyentes
summary(medidas_influencia)
```
Al evaluar analíticamente la matriz de medidas de influencia globales, la salida muestra las observaciones más influyentes. Tenemos registros como el 53 y el 77 que presentan características atípicas (evidenciadas por un alto apalancamiento en la columna hat) que llegan a alterar ligeramente predicciones puntuales (dffit) o incluso coeficientes individuales (dfb). 
Por otro lado, la mayoría de las observaciones listadas aparecen marcadas casi exclusivamente por afectar levemente a la amplitud de los intervalos de confianza (cov.r), pero no suponen un sesgo real para las estimaciones.

Sin embargo, el indicador definitivo para evaluar el peligro estructural sobre el modelo es la distancia de Cook (cook.d). Al observar dicha columna, comprobamos que el valor máximo absoluto de toda la muestra es de 0.56 (observación 53), manteniéndose muy por debajo del umbral crítico de 1. Por tanto, concluimos que ninguna de estas observaciones atípicas ejerce una influencia desproporcionada que logre desestabilizar el ajuste global, confirmando que el modelo es altamente robusto.

# Selección de Modelo Final: AIC y Criterio

Para determinar la estrategia de modelización definitiva, vamos a emplear un algoritmo de selección por pasos basado en el Criterio de Información de Akaike (AIC). Este criterio busca el equilibrio más óptimo entre la bondad de ajuste y la parsimonia, penalizando por tanto la adición de variables que no aportan un valor predictivo suficiente. Su formula matemática es:
$$AIC = 2k - 2\ln(\hat{L})$$
Donde $k$ representa el número de parámetros del modelo y $\hat{L}$ es el valor máximo de la función de verosimilitud. Optamos por esta métrica y descartamos el Criterio de Información Bayesiano (BIC) porque este impone una penalización logarítmica muy elevada en muestras grandes ($k\ln(n)$), lo que en contextos de negocio suele eliminar variables con auténtico valor predictivo.

A continuación, ejecutamos el algoritmo y generamos una tabla para comparar ambos modelos.

```{r}
modelo_general <- lm(ViolentCrimesPerPop ~ ., data = datos_modelo_final)
modelo_aic <- step(modelo_general, direction = "both", trace = 0)

media_y <- mean(datos_modelo_final$ViolentCrimesPerPop, na.rm = TRUE)

obtener_p_f <- function(m) {
  f <- summary(m)$fstatistic
  pf(f[1], f[2], f[3], lower.tail = FALSE)
}

metricas <- data.frame(
  Variable = c(
    "Num. Variables",
    "Signif. Global (p-valor ANOVA)",
    "R2 Ajustado",
    "AIC",
    "Desv. Tipica Residuos (s)",
    "Coef. Variacion (CV %)",
    "Normalidad (p-valor SW)",
    "Homocedasticidad (p-valor BP)",
    "Autocorrelacion (p-valor DW)",
    "Max. Distancia Cook"
  ),
  Modelo_General = c(
    length(coef(modelo_general)) - 1,
    obtener_p_f(modelo_general),
    summary(modelo_general)$adj.r.squared,
    AIC(modelo_general),
    summary(modelo_general)$sigma,
    (summary(modelo_general)$sigma / media_y) * 100,
    shapiro.test(rstudent(modelo_general))$p.value,
    bptest(modelo_general)$p.value,
    dwtest(modelo_general)$p.value,
    max(cooks.distance(modelo_general))
  ),
  Modelo_AIC = c(
    length(coef(modelo_aic)) - 1,
    obtener_p_f(modelo_aic),
    summary(modelo_aic)$adj.r.squared,
    AIC(modelo_aic),
    summary(modelo_aic)$sigma,
    (summary(modelo_aic)$sigma / media_y) * 100,
    shapiro.test(rstudent(modelo_aic))$p.value,
    bptest(modelo_aic)$p.value,
    dwtest(modelo_aic)$p.value,
    max(cooks.distance(modelo_aic))
  )
)

kable(metricas, format = "html", align = "c", digits = 4,
      caption = "Comparativa Integral de Estrategias de Modelizacion") %>%
  kable_styling(bootstrap_options = c("striped", "hover", "condensed"), full_width = FALSE) %>%
  row_spec(0, bold = TRUE, color = "white", background = "#2C3E50") %>%
  pack_rows("Bondad de Ajuste", 1, 6) %>%
  pack_rows("Cumplimiento de Supuestos", 7, 10)
```

## Evaluación y Selección del Modelo

El Modelo AIC es estadísticamente superior y la nuestra opción definitiva. 

Al evaluar las métricas, el algoritmo ha logrado reducir la complejidad del modelo, pasando de 5 a 3 variables, logrando un doble beneficio: 

* **Mejora la capacidad explicativa:** El $R^2$ Ajustado sube ligeramente de 0.7513 a 0.7528.
* **Reduce el error:** La desviación típica de los residuos ($s$) disminuye de 0.1359 a 0.1355.
El valor del AIC confirma esta mejora, descendiendo de -137.5547 a -140.2472. Esto demuestra que el modelo simplificado generado por AIC es más eficiente, evitando el sobreajuste al eliminar variables que no aportaban valor predictivo real y facilitando la interpretación estratégica.

Es completamente posible y válido hacer inferencia en ambos modelos, ya que los dos cumplen con los supuestos fundamentales de los residuos (p-valores > 0.05):

* **Normalidad (Test de Shapiro-Wilk):** Los errores se distribuyen de forma normal (General: $p = 0.5141$, AIC: $p = 0.5362$).
* **Homocedasticidad (Test de Breusch-Pagan):** La varianza es constante a lo largo de las predicciones (General: $p = 0.1403$, AIC: $p = 0.0537$). Aunque el modelo AIC se acerca más al límite de 0.05, lo supera y mantiene el supuesto.
* **Autocorrelación (Test de Durbin-Watson):** Hay independencia en los residuos (General: $p = 0.1807$, AIC: $p = 0.1936$).

Además, la significación global (ANOVA) en ambos modelos es total ($p = 0$), y la influencia máxima medida por la Distancia de Cook se mantiene por debajo del umbral de peligro de 1 (0.5645 y 0.7161, respectivamente). Por tanto, los intervalos de confianza, los p-valores individuales y las conclusiones estratégicas que se extraigan son matemáticamente sólidas.


































