---
title: "Consultoría Estratégica: Esperanza de Vida"
author: "Data Solutions"
output:
  pdf_document: 
    latex_engine: xelatex
  html_document:
    theme: flatly
urlcolor: blue
linkcolor: blue
always_allow_html: true
---

```{r setup, include=FALSE}
knitr::opts_chunk$set(echo = TRUE)
```

# Consultoría Propuesta

Uno de los aspectos más estudiados de la historia y que más interesa es la esperanza de vida, pues,
al ser seres racionales, nuestro objetivo es **alargar la vida lo máximo posible**. Es por este motivo 
que *presentamos una base de datos dedicada a la esperanza de vida* y los factores que 
pueden influir en ella. Dicha base de datos es **Life Expectancy** (World Health Organization) y resulta
idónea porque *recopila información de 193 países*, durante un periodo de 15 años (2000-2015).

La elección de esta base de datos se justifica plenamente por su relevancia analítica y su complejidad
multivariante (22 variables). El proceso de modelización estadística de estos datos nos permitirán 
ser capaces de analizar como influyen las distintas variables a la esperanza de vida y como podemos **predecir** 
**casos futuros** basados en nuestro modelo. Además este dataset no está centrado en un solo ámbito, pues incluye
variables explicativas de índole demográfica, económica y de salud.

Además, es de alto valor para el cliente porque traduce toda la complejidad númerica en decisiones estratégicas
claras. Al identificar que factores tienen un impacto real en la longevidad, el cliente podrá **optimizar su**
**inversión en recursos** y predecir el efecto de futuras políticas socioeconómicas.

# Estudio de las variables

## Visualización preliminar
Antes de profundizar en el código, debemos hacer un análisis preliminar de nuestras
variables, esto nos permitirá seleccionar un subconjunto de mayor interés de las 
mismas.

```{r}
datos <- read.csv("DATASET.csv")
options(scipen = 999)

library(knitr)
library(kableExtra)
library(dplyr)
library(purrr)

resumen_integral <- datos %>%
  map_df(~ {
    es_num <- is.numeric(.x)
    data.frame(
      Tipo = class(.x)[1],
      Primeras_3_Obs = paste(head(.x, 3), collapse = " | "),
      Minimo = if(es_num) round(min(.x, na.rm = TRUE), 2) else NA,
      Q1 = if(es_num) round(quantile(.x, 0.25, na.rm = TRUE), 2) else NA,
      Mediana = if(es_num) round(median(.x, na.rm = TRUE), 2) else NA,
      Media = if(es_num) round(mean(.x, na.rm = TRUE), 2) else NA,
      Q3 = if(es_num) round(quantile(.x, 0.75, na.rm = TRUE), 2) else NA,
      Maximo = if(es_num) round(max(.x, na.rm = TRUE), 2) else NA,
      NAs = sum(is.na(.x))
    )
  }, .id = "Variable")

resumen_integral[is.na(resumen_integral)] <- "-"

kable(resumen_integral, format = "latex", booktabs = TRUE, align = "c", row.names = FALSE,
      caption = "Análisis Exploratorio Integral: Todas las Variables (Numéricas y Categóricas)") %>%
  kable_styling(latex_options = c("scale_down", "hold_position")) %>%
  row_spec(0, bold = TRUE, color = "white", background = "#2C3E50") %>%
  column_spec(1, bold = TRUE) %>%
  column_spec(2, color = "#E67E22", bold = TRUE) %>%
  column_spec(3, italic = TRUE)

```

## Información Detallada
En la tabla anterior, podemos ver un resumen de cada variable, así como unas primeras observaciones
y el tipo de dato. A continuación presento la información detallada de cada una[^1]:

### Variables Identificadoras
  * **Country**: País de origen de los datos (Texto).

  * **Year**: Año en el que se registraron las observaciones, desde el 2000 hasta el 2015 (Años).

  * **Status**: Estado de desarrollo del país: "Developed" (Desarrollado) o "Developing" (En vías de desarrollo) (Binaria). Puede ser *bastante interesante para nuestro estudio*, ya que cómo bien es sabido, los *paises en desarrollo tienen menor acceso a servicios sanitarios en condiciones*. No obstante, la variable añade una dificultad extra a la hora de ser implementada en el modelo, por eso debemos de cerciorarnos de hacerlo de forma correcta (por ej. **Función Indicatriz**, **Modelo de ANOVA**).

### Variable Dependiente (Objetivo)
  * **Life expectancy**: Esperanza de vida media al nacer (Años). Muy importante para lo que queremos estudiar.

### Variables de Salud y Mortalidad
Todas estas variables pueden ser interesantes para determinar los grupos de riesgo entre la sociedad mundial, separando entre, por ejemplo, adultos y menores. Para contextualizar en mayor medida la naturaleza de los datos, hay que tener en cuenta que los valores que van de 0 a 100 son probabilidades (*cómo las variables correspondientes a 'thinness'*), mientras que los que van de 0 a 1000 (*variable 'Adult Mortality'*) son ratios que indican los desesos por cada mil habitantes de cierto subgrupo dividido por el rango de edad.

  * **Adult Mortality**: Probabilidad de que ambos sexos mueran *entre los 15 y los 60 años* (Muertes por cada 1000 habitantes).

  * **infant deaths**: Número de muertes de *bebés menores de 1 año* (Muertes por cada 1000 habitantes).

  * **under-five deaths**: Número de muertes de niños *menores de 5 años* (Muertes por cada 1000 habitantes).

  * **HIV/AIDS**: Número de muertes causadas por VIH/SIDA en niños de 0 a 4 años (Muertes por cada 1000 nacidos vivos).

  * **BMI**: *Índice de Masa Corporal medio* de toda la población (Valor del índice).

  * **thinness 1-19 years**: Prevalencia de *delgadez en niños y adolescentes* de 10 a 19 años (Porcentaje %).

  * **thinness 5-9 years**: Prevalencia de *delgadez en niños* de 5 a 9 años (Porcentaje %).

### Variables de Inmunización
  * **Hepatitis B**: Cobertura de la vacuna contra la Hepatitis B en niños de 1 año (Porcentaje %).

  * **Measles**: Número de casos de sarampión reportados (Casos por cada 1000 habitantes).

  * **Polio**: Cobertura de la vacuna contra la Polio (Pol3) en niños de 1 año (Porcentaje %).

  * **Diphtheria**: Cobertura de la vacuna contra la difteria, el tétanos y la tos ferina (DTP3) en niños de 1 año (Porcentaje %).

### Variables Económicas y Sociales
  * **GDP**: Producto Interior Bruto per cápita (Dólares estadounidenses USD).

  * **percentage expenditure**: Gasto en salud como porcentaje del Producto Interior Bruto per cápita (Porcentaje %).

  * **Total expenditure**: Gasto del gobierno en salud como porcentaje del gasto total del gobierno en todos los sectores (Porcentaje %).

  * **Alcohol**: Consumo de alcohol per cápita en mayores de 15 años (Litros de alcohol puro).

  * **Population**: Población total del país (Número de habitantes).

  * **Income composition of resources**: Índice de Desarrollo Humano que evalúa la utilización productiva de los recursos o la composición de los ingresos (Índice de 0 a 1).

  * **Schooling**: Número promedio de años de escolarización de la población (Años).
  
## Identificación y Justificación de las Variables
Tras realizar una lectura exhaustiva, concluimos que las variables de interes para este estudio son:

**Variable Dependiente ($y$):**

- La **esperanza de vida (`Life Expectancy`)** es un indicador primordial para evaluar el bienestar
de la población. Es por esto y su naturaleza continua que podemos que podemos aplicar técnicas
de inferencia para cuantificar como ciertos factores estructurales alteran la longevidad.

**Variables Explicativas ($x_i$):**

- **Total expenditure (Gasto total):** Representa el presupuesto gubernamental en sanidad; Gasto en
recursos hospitalarios e investigaciones que permiten prolongar la vida del individuo.

- **Alcohol:** Se considera por su toxicidad, debido a que en altas dosis puede reducir la longevidad.

- **Population (Población):** Si en tamaño de la población crece más rápido que la carga que la infraestructura sanitaria puede soportar, el sistema colapsa y los recursos disminuyen.

- **GPD (PIB):** Un mayor PIB refleja la capacidad de un país para financiar sistemas de salud robusto, infraestructuras de saneamiento e incluso acceso a agua potable. Todo esto reduce la mortalidad general elevando la esperanza de vida.

- **Schooling (Escolarización):** Determinantes sociales más importantes. La población educada tiende a adoptar hábitos preverntivos.

- **Hepatitis B:** La inmunización a la enfermedad en el primer año de vida evita que el individuo desarrolle patologías hepáticas crónicas que se prolongen en toda su vida.

- **Status (Estatus):** Clasifica el nivel de desarrollo nacional; influye en las condiciones básicas
de vida y en el entorno de los ciudadanos.

## Objetivo del Estudio

El objetivo principal es predecir la esperanza de vida nacional mediante un modelo de regresión lineal
múltiple. Los resultados permitirán al cliente apoyar decisiones estratégicas basadas en evidencia estadística,
así como optimizar el gasto público en sanidad o diseñar nuevas propuestas para mejorar los hábitos
generales de la población.


[^1]: Kaggle: https://www.kaggle.com/datasets/kumarajarshi/life-expectancy-who

