---
title: "Consultoría Estratégica: Esperanza de Vida"
author: "Data Solutions"
output:
  html_document:
    theme: flatly
  pdf_document: 
    latex_engine: xelatex
urlcolor: blue
linkcolor: blue
---

```{r setup, include=FALSE}
knitr::opts_chunk$set(echo = TRUE)
```

# Consultoría Propuesta

Uno de los aspectos más estudiados de la historia y que más interesa es la esperanza de vida, pues,
al ser seres racionales, nuestro objetivo es alargar la vida lo máximo posible. Es por este motivo 
que presentamos una base de datos dedicada a la esperanza de vida y los factores que 
pueden influir en ella. Dicha base de datos es Life Expectancy (World Health Organization) y resulta
idónea porque recopila información de 193 países, durante un periodo de 15 años (2000-2015).

La elección de esta base de datos se justifica plenamente por su relevancia analítica y su complejidad
multivariante (22 variables). El proceso de modelización estadística de estos datos nos permitirán 
ser capaces de analizar como influyen las distintas variables a la esperanza de vida y como podemos predecir 
casos futuros basados en nuestro modelo. Además este dataset no está centrado en un solo ámbito, pues incluye
variables explicativas de índole demográfica, económica y de salud.

Además, es de alto valor para el cliente porque traduce toda la complejidad númerica en decisiones estratégicas
claras. Al identificar que factores tienen un impacto real en la longevidad, el cliente podrá optimizar su
inversión en recursos y predecir el efecto de futuras políticas socioeconómicas.

# Estudio de las variables

## Visualización preliminar
Antes de profundizar en el código, debemos hacer un análisis preliminar de nuestras
variables, esto nos permitirá seleccionar un subconjunto de mayor interés de las 
mismas.

```{r}
datos <- read.csv("DATASET.csv")
options(scipen = 999)

library(knitr)
library(kableExtra)
library(dplyr)
library(purrr)

resumen_integral <- datos %>%
  map_df(~ {
    es_num <- is.numeric(.x)
    data.frame(
      Tipo = class(.x)[1],
      Primeras_3_Obs = paste(head(.x, 3), collapse = " | "),
      Minimo = if(es_num) round(min(.x, na.rm = TRUE), 2) else NA,
      Q1 = if(es_num) round(quantile(.x, 0.25, na.rm = TRUE), 2) else NA,
      Mediana = if(es_num) round(median(.x, na.rm = TRUE), 2) else NA,
      Media = if(es_num) round(mean(.x, na.rm = TRUE), 2) else NA,
      Q3 = if(es_num) round(quantile(.x, 0.75, na.rm = TRUE), 2) else NA,
      Maximo = if(es_num) round(max(.x, na.rm = TRUE), 2) else NA,
      NAs = sum(is.na(.x))
    )
  }, .id = "Variable")

resumen_integral[is.na(resumen_integral)] <- "-"

kable(resumen_integral, format = "html", align = "c", row.names = FALSE,
      caption = "Análisis Exploratorio Integral: Todas las Variables (Numéricas y Categóricas)") %>%
  kable_styling(bootstrap_options = c("striped", "hover", "condensed", "responsive"), 
                full_width = FALSE) %>%
  row_spec(0, bold = TRUE, color = "white", background = "#2C3E50") %>%
  column_spec(1, bold = TRUE) %>%
  column_spec(2, color = "#E67E22", bold = TRUE) %>%
  column_spec(3, italic = TRUE)

```

## Información Detallada
En la tabla anterior, podemos ver un resumen de cada variable, así como unas primeras observaciones
y el tipo de dato. A continuación presento la información detallada de cada una^[Kaggle: <https://www.kaggle.com/datasets/kumarajarshi/life-expectancy-who>].:

- **Country:** País del cual se obtuvo los datos.

- **Year:** Año de la observación.

- **Status:** Developed or Developing, indica si el país está desarrollado o en proceso de desarrollo.

- **Life Expectancy:** La edad que indica cual es la longevidad media de la población.

- **Adult Mortality:** Para edades entre 15 y 60 años, número de personas que mueren por cada mil personas.

- **Infant Deaths:** Número de muertes infantiles por cada 1000 personas.

- **Alcohol:** Consumo de alcohol puro por persona adulta (15+) en litros.

- **percentage expenditure:** Gasto en salud como porcentaje del PIB per capita (%).

- **Hepatitis B:** Porcentaje de cobertura de inmunización de la hepatitis B en niños de 1 año.

- **Measles:** Personas con sarampión por cada 1000 personas.

- **BMI:** Índice de masa corporal de media de toda la población.

- **under-five deaths:** Número de muertes de niños de menos de 5 años por cada mil personas.

- **Polio:** Porcentaje de cobertura de inmunización de la enfermedad del polio en niños de 1 año.

- **Total expenditure:** Gasto general del gobierno como porcentaje del gasto total del gobierno.

- **Diphtheria:** Porcentaje de cobertura de inmunizacion de la difteria en niños de 1 año.

- **HIV/AIDS:** Muertes por cada 1000 nacidos vivos a causa de VIH/SIDA en niños de 0 a 4 años.

- **GDP:** Producto interior bruto per capita.

- **Population:** Población del país.

- **thinness 1-19 years:** Porcentaje de la prevalencia de delgadez en niños y adolescentes, a partir de 10 años de edad.

- **thinness 5-9 years:** Porcentaje de la prevalencia de delgadez en niños de 5 a 9 años de edad.

- **Income composition of resources:** Índice de desarrollo humano en términos de 
la composición de ingresos de los recursos (índice que varía de 0 a 1).

- **Schooling**: Promedio de años de escolarización.

## Identificación y Justificación de las Variables
Tras realizar una lectura exhaustiva, concluimos que las variables de interes para este estudio son:

**Variable Dependiente ($y$):**

- La **esperanza de vida (`Life Expectancy`)** es un indicador primordial para evaluar el bienestar
de la población. Es por esto y su naturaleza continua que podemos que podemos aplicar técnicas
de inferencia para cuantificar como ciertos factores estructurales alteran la longevidad.

**Variables Explicativas ($x_i$):**

- **Status (Estatus):** Clasifica el nivel de desarrollo nacional; influye en las condiciones básicas
de vida y en el entorno de los ciudadanos.

- **Total expenditure (Gasto total):** Representa el presupuesto gubernamental en sanidad; Gasto en
recursos hospitalarios e investigaciones que permiten prolongar la vida del individuo.

- **Alcohol:** Se considera por su toxicidad, debido a que en altas dosis puede reducir la longevidad.

## Objetivo del Estudio

El objetivo principal es predecir la esperanza de vida nacional mediante un modelo de regresión lineal
múltiple. Los resultados permitirán al cliente apoyar decisiones estratégicas basadas en evidencia estadística,
así como optimizar el gasto público en sanidad o diseñar nuevas propuestas para mejorar los hábitos
generales de la población.















































