---
output:
  pdf_document: 
    latex_engine: pdflatex
    keep_tex: false
header-includes:
  - \usepackage[most]{tcolorbox}
  - \definecolor{naranja_tema}{HTML}{E67E22}
  - \definecolor{azul_tema}{HTML}{2C3E50}
  - \newtcolorbox{conclusionbox}[1]{colback=azul_tema!5!white, colframe=azul_tema, fonttitle=\bfseries, title=#1, arc=2mm, breakable}
  - \usepackage{fancyhdr}
  - \pagestyle{fancy}
  - \fancyhf{} 
  - \fancyfoot[L]{\footnotesize \textcopyright{} 2026 Nora y Hugo- Todos los derechos reservados.}
  - \fancyfoot[C]{\thepage} 
  - \renewcommand{\headrulewidth}{0pt} 
  - \renewcommand{\footrulewidth}{0.4pt} 
urlcolor: blue
linkcolor: blue
always_allow_html: true
---

\begin{titlepage}
    \centering
    \vspace*{1cm}
    
    % Logo de la Universidad 
    \includegraphics[width=0.4\textwidth]{Logo_Uni.png}   
    
    {\scshape\LARGE Universidad Miguel Hernández de Elche \par}
    \vspace{1.5cm}
    
    {\huge\bfseries Consultoría estratégica: Crímenes Violentos \par}
    {\huge\bfseries Data Solutions \par}
    \vspace{2cm}
    
    {\Large\itshape Grado en Ciencia de Datos e Inteligencia Artificial \par}
    \vfill
    
    % Información del autor y profesor
    \begin{minipage}{0.4\textwidth}
        \begin{flushleft} \large
            \emph{Autores:}\\
            Nora Infantes Llinares y Hugo Rodríguez Carretero
        \end{flushleft}
    \end{minipage}
    ~
    \begin{minipage}{0.4\textwidth}
        \begin{flushright} \large
            \emph{Profesor:} \\
            Juan Aparicio, Ricardo Gonzalez y Alejandro Astor
        \end{flushright}
    \end{minipage}
    
    \vfill
    {\large \today \par}
\end{titlepage}

```{r setup, include=FALSE,warning=FALSE, echo=FALSE}
knitr::opts_chunk$set(echo = TRUE)
```


# Consultoría Propuesta

Uno de los aspectos que más preocupan a los ciudadanos, es su seguridad. Queremos
ser capaces de poder ir por donde queramos, cuando queramos, sin que haya riesgo de
que alguien salga perjudicado. Es por este motivo que presentamos una base de datos
dedicada a los crímenes violentos, y el estudio de sus posibles causas. Dicha base
de datos es "Communities and Crime"[^1].

La elección de esta base de datos se justifica plenamento debido a que recopila datos
reales del censo estadounidense de 1990, el informe de crímenes reportados del FBI de
1995 y del estudio de estadísticas administrativas y del uso de la ley de 1990. Esta
base de datos fue creada por Michael Redmon.

Además, es de alto valor para el cliente porque traduce toda la complejidad númerica en decisiones estratégicas
claras. Al identificar que factores tienen un impacto real en los crímenes violentos, el cliente podrá optimizar su
inversión en recursos y predecir el efecto de futuras políticas socioeconómicas.

# Estudio de las variables

## Visualización preliminar
Antes de profundizar en el código, debemos hacer un análisis preliminar de nuestras
variables, esto nos permitirá seleccionar un subconjunto de mayor interés de las 
mismas.

```{r, warning=FALSE, message=FALSE, echo=FALSE}
library(knitr)
library(kableExtra)
library(dplyr)
library(purrr)
library(ggplot2)

#Leemos el archivo .names para extraer los nombres de las columnas
lineas_texto <- readLines("communities.names")

#Buscamos las líneas que contienen "@attribute"
lineas_atributos <- grep("@attribute", lineas_texto, value = TRUE)

#Limpiamos el texto para quedarnos solo con el nombre de la variable
#Esto quita la palabra "@attribute" y el tipo de dato (numeric, string, etc.)
nombres_columnas <- gsub("@attribute ", "", lineas_atributos)
nombres_columnas <- gsub(" .*", "", nombres_columnas)

#Cargamos el archivo de datos
datos <- read.csv("communities.data", header = FALSE, na.strings = "?")

colnames(datos) <- nombres_columnas

#Ahora lo mostramos de forma bonita
resumen_integral <- datos %>%
  map_df(~ {
    es_num <- is.numeric(.x)
    data.frame(
      Tipo = class(.x)[1],
      Primeras_3_Obs = paste(head(.x, 3), collapse = " | "),
      NAs = sum(is.na(.x))
    )
  }, .id = "Variable")

resumen_integral[is.na(resumen_integral)] <- "-"

resumen_integral <- head(resumen_integral, 10)

kable(resumen_integral, format = "latex", align = "c", row.names = FALSE,
      caption = "Análisis Exploratorio Integral: Todas las Variables (Numéricas y Categóricas)") %>%
  kable_styling(latex_options = c("striped", "repeat_header"), full_width = FALSE) %>%
  row_spec(0, bold = TRUE, color = "white", background = "#2C3E50") %>%
  column_spec(1, bold = TRUE) %>%
  column_spec(2, color = "#E67E22", bold = TRUE) %>%
  column_spec(3, italic = TRUE)
```
Debido a la gran dimensionalidad del conjunto de datos (128 variables), el análisis exploratorio integral se ha exportado a un documento externo para facilitar la lectura[^2]. 



## Información Variables y Justificación de Elección
En la tabla anterior, podemos ver un resumen de cada variable, así como unas primeras observaciones
y el tipo de dato.

Debido al alto número de variables, hemos seleccionado un subconjunto de 18 variables, que creemos serán
de mayor interés para el estudio.

A continuación, presento la información detallada de cada una:

## Variable Dependiente (Objetivo)

* **ViolentCrimesPerPop: **Número total de crímenes violentos por cada cien mil habitantes. Esta es nuestra variable de mayor interés.

## Variables Explicativas

### Variables Identificadoras

* **county: **Código numérico por condado (Esta no es predictiva pero nos sirve para un estudio más denso o detectar motivos ocultos).

### Variables del Uso de la Ley

* **LemasPctOfficDrugUn: **Porcentaje de oficiales asignados a la unidad de drogas. Nos interesa mucho, pues las drogas causan relaciones violentas en los individuos.

* **PolicOperBudg: **Presupuesto operativo de la policía. Muy interesante, pues es veremos si más policías significan menos crímenes.

* **PolicAveOTWorked: **Media de tiempo extra (o fuera de horario de contrato) trabajado.

* **LemasTotReqPerPop: **Total de veces que se ha solicitado a la policía por cada cien mil personas.

* **LemasSwFTPerPop: **Número de oficiales de la policia por cada cien mil habitantes.

### Variables de Situación Familiar

* **MalePctDivorce: **Porcentaje de individuos de género masculino que están divorciados. A veces los divorcios se realizan debido a situaciones violentas por parte del hombre.

* **FemalePctDiv: **Porcentaje de individuos de género femenino que están divorciadas.

* **TotalPctDiv: **Porcentaje de la población que está divorciada. Muchas de las situaciones violentas resultan en divorcio, es muy importante.

* **PctKids2Par: **Porcentaje de niños que viven con sus dos padres. Esta variable puede presentar una correlación negativa con la variable dependiente, ya que a mejor situación familiar, menor riesgo hay de tensiones en la familia que desemboquen en violencia doméstica..

* **PctTeen2Par: **Porcentaje de niños de 12-17 años de edad que viven conjuntamente con sus padres (en la misma casa).

### Variables Económicas
En general todas las siguientes creemos que influyen, pues normalmente, cuanto peor es la situación económica, más probabilidad hay de infelicidad y violencia, aunque lo analizaremos más adelante.

* **medIncome: **Mediana de las ganancias por hogar. 

* **PctPopUnderPov: **Porcentaje de personas por debajo de el nivel de pobreza.

* **PctUnemployed: **Porcentaje de personas de 16 años o más, en trabajos forzados o desempleados.

* **RentLowQ: **Cuartil 25 del coste de la renta.

* **MedRent: **Mediana de la renta bruta.

### Variables Sociales

* **PctRecentImmig: **Porcentaje de la población que ha inmigrado en los últimos 3 años. En algunas ocasiones, puede influir el descontento o choque de culturas al principio.

* **NumStreet: **Número de personas sin hogar contadas en las calles. Muy importante para nuestro estudio.

Todas las variables presentadas son numéricas, el dataset no contiene variables categóricas de interés con las que construir un modelo anova o ancova tras nuestro regresión múltiple lineal.

## Objetivo del estudio

El objetivo principal es predecir el número de crímenes violentos por cada cien mil habitantes mediante un modelo de regresión lineal múltiple. Los resultados permitirán al cliente apoyar decisiones estratégicas basadas en evidencia estadística,
así como optimizar el gasto público en seguridad o diseñar nuevas propuestas para mejorar el sistema actual.


```{r, warning=FALSE, message=FALSE, echo=FALSE}
# 1. Cargamos las librerías necesarias
library(tidyr)  

variables_modelo <- c(
"ViolentCrimesPerPop", # la variable dependiente a predecir
"medIncome", #
"PctPopUnderPov", #
"PctUnemployed", #
"MalePctDivorce", #
"PctKids2Par", #
"PctTeen2Par", #
"PctRecentImmig", #
"MedRent", #
"NumStreet", #
"LemasSwFTPerPop", 
"LemasPctOfficDrugUn", #
"PolicOperBudg", #
"PolicAveOTWorked", #
"LemasTotReqPerPop", #
"RentLowQ", #
"FemalePctDiv", #
"TotalPctDiv",
"county" #
)

# 2. Hacemos la selección y eliminamos las filas con NAs
datos_modelo <- datos %>%
  select(all_of(variables_modelo)) %>%
  drop_na()
```

Antes de proceder, es importante no solamente saber la estructura interna de los datos o cómo se han almacenado, sino en un plano empírico, conocer su comportamiento en la vida real. Es decir, sería menester el **análisis univariante** de cada uno de los datos recopilados, para conocer su tendencia, dispersión y forma geométrica. El reconocimiento de patrones o ciertas tendencias pueden guiarnos para encontrar un diagnóstico acertado de las variables. De tal forma, garantizamos la correcta forma de trabajar con estos gracias a la identificación de **Outliers**, **Asimetría**, **Agrupación** y **Dispersión.**

# Análisis Exploratorio de Datos

## Análisis Univariante

```{r, warning=FALSE, message=FALSE, echo=FALSE}
resumen_integral <- datos_modelo %>%
  map_df(~ {
    es_num <- is.numeric(.x)
    data.frame(
      Tipo = class(.x)[1],
      Minimo = if(es_num) round(min(.x, na.rm = TRUE), 2) else NA,
      Q1 = if(es_num) round(quantile(.x, 0.25, na.rm = TRUE), 2) else NA,
      Mediana = if(es_num) round(median(.x, na.rm = TRUE), 2) else NA,
      Media = if(es_num) round(mean(.x, na.rm = TRUE), 2) else NA,
      Q3 = if(es_num) round(quantile(.x, 0.75, na.rm = TRUE), 2) else NA,
      Maximo = if(es_num) round(max(.x, na.rm = TRUE), 2) else NA,
      NAs = sum(is.na(.x))
    )
  }, .id = "Variable")

resumen_integral[is.na(resumen_integral)] <- "-"

kable(resumen_integral, format = "latex", longtable = TRUE, align = "c", row.names = FALSE,
      caption = "Análisis Exploratorio Integral: Todas las Variables (Numéricas y Categóricas)") %>%
  kable_styling(latex_options = c("striped", "repeat_header", "hold_position"), 
                full_width = FALSE, # <-- ¡Este es el cambio clave!
                font_size = 7) %>% 
  row_spec(0, bold = TRUE, color = "white", background = "#2C3E50") %>%
  column_spec(1, bold = TRUE, width = "3cm") %>% 
  column_spec(2, color = "#E67E22", bold = TRUE, width = "1.5cm") %>% 
  column_spec(3, italic = TRUE, width = "4cm") %>% # Obliga al texto largo a saltar de línea
  column_spec(4:10, width = "1cm")
```

**Conclusiones: **

Un análisis del resumen estadístico revela varias conclusiones clave sobre la distribución de las variables:

* **Normalización de Datos:** Todas las variables presentan un mínimo de 0.00 y un máximo de 1.00. Esto confirma que el conjunto de datos ha sido prenormalizado, estableciendo una escala uniforme que evitará que las variables con números absolutos más grandes dominen de manera desproporcionada el modelo de regresión posterior. Esto es ideal para nuestro estudio.

* **Asimetría de la Variable Objetivo:** La variable dependiente, ViolentCrimesPerPop, muestra una media (0.39) que es mayor a su mediana (0.32). Esto indica una distribución asimétrica hacia la derecha. Es decir, la mayoría de las comunidades experimentan tasas más bajas de violencia, mientras que un subconjunto más pequeño sufre de condiciones de alta criminalidad que llevan el promedio hacia arriba.

* **Valores Atípicos Extremos:** Variables como NumStreet y PolicOperBudg demuestran una asimetría extrema hacia la derecha. Ambas poseen una mediana muy baja (0.01 y 0.02) pero alcanzan un máximo de 1.00. Este patrón sugiere que el número de personas sin hogar y los presupuestos operativos de la policía están altamente concentrados en unas pocas áreas específicas, en lugar de distribuirse uniformemente entre las comunidades.

* **Integridad de los Datos:** La columna NAs confirma que hay cero valores faltantes en este subconjunto refinado, lo que asegura una base sólida para las matrices de correlación y la regresión multivariante.

## Análisis bivariante

Por otro lado, conviene realizar un **análisis bivariante** entre la variable objetivo y el resto de variables, para ver cuáles tienen mayor relación lineal con nuestra variable respuesta y cuáles nos aportan información extra relevante.

Para ellos, primero analizaremos la matriz de correlación simple y posteriormente la matriz de correlaciones parciales y las visualizaremos.

### Correlaciones simples

El primer paso es evaluar la relación lineal directa entre todas las variables. Esto nos ayuda a identificar los predictores más fuertes para `ViolentCrimesPerPop` y nos da una primera pista visual sobre posibles variables explicativas que estén muy correlacionadas entre sí.


```{r correlaciones_simples, warning=FALSE, message=FALSE, echo=FALSE}
library(corrplot)
library(knitr)
library(kableExtra)

# Calculamos la matriz de correlación de Pearson
cor_matrix <- cor(datos_modelo)

# Extraemos y ordenamos la correlación específica con la variable objetivo
cor_target <- cor_matrix[, "ViolentCrimesPerPop"]
cor_target_sorted <- sort(cor_target, decreasing = TRUE)

# 1. Transformamos los resultados a un data.frame para formatearlo
df_cor_simple <- data.frame(
  Variable = names(cor_target_sorted),
  Correlacion = round(cor_target_sorted, 3)
)

# Eliminamos la fila donde la variable se compara consigo misma (dará 1)
df_cor_simple <- df_cor_simple[df_cor_simple$Variable != "ViolentCrimesPerPop", ]

# 2. Generamos la tabla con kable (estética Data Solutions)
kable(df_cor_simple, format = "latex", align = "c", row.names = FALSE,
      caption = "Correlaciones Simples con ViolentCrimesPerPop") %>%
  kable_styling(bootstrap_options = c("striped", "hover", "condensed", "responsive"), 
                full_width = FALSE) %>%
  row_spec(0, bold = TRUE, color = "white", background = "#2C3E50") %>%
  column_spec(1, bold = TRUE) %>%
  # Coloreamos las correlaciones: si son positivas, un tono; si son negativas, otro (opcional, pero queda genial)
  column_spec(2, color = ifelse(df_cor_simple$Correlacion > 0, "#C0392B", "#2980B9"), bold = TRUE)

# 3. Visualizamos la matriz completa (se queda igual)
corrplot(cor_matrix, 
         method = "color", 
         type = "upper", 
         tl.col = "black", 
         tl.cex = 0.6,
         addCoef.col = NULL,
         diag = FALSE)
```

**Conclusiones de correlaciones simples: **

En la tabla de correlación simple con nuestra variable objetivo ViolentCrimesPerPop, observamos que la inmigración reciente (PctRecentImmig), el condado (county) y el porcentaje de oficiales (LemasPctOfficDrugUn) asignados a la unidad de drogas casi no tienen correlación alguna con los crímenes violentos.

Por otro lado vemos que el porcentaje de personas que viven en pobreza (PctPopUnderPov) y de desempleados (PctUnemployed), así como de divorcios en general (FemalePctDiv, TotalPctDiv, MalePctDivorce) tienen una correlación positiva elevada, que indica que una mala situación personal o familiar puede resultar en violencia. Además, el porcentaje de niños y adolescentes que viven con sus dos padres juntos (PctKids2Par y PctTeen2Par respectivamente) tienen una correlación negativa muy elevada, lo que indica que actúan como un fuerte factor de protección frente a la criminalidad.

**Primer vistazo de la multicolinealidad: **

Al observar el gráfico de correlaciones simples completo y centrándonos en los tonos azul y rojo oscuros, detectamos alta colinealidad entre ciertas variables. Por ejemplo las tres métricas de divorcio están altamente correlacionadas entre sí, al igual que los indicadores de estructura familiar y las variables económicas (como la relación inversa entre la pobreza y los ingresos medios). 

\begin{conclusionbox}{Conclusion Clave: Multicolinealidad}
Esto nos advierte, de que varios de estos predictores nos proporcionan información redundante, por lo tanto, es indispensable aplicar técnicas de diagnóstico para evitar que la redundancia desestabilice nuestro modelo.
\end{conclusionbox}

### Correlaciones parciales

```{r correlaciones_parciales, warning=FALSE, message=FALSE, echo=FALSE}
library(ggm)
library(knitr)
library(kableExtra)

cov_matrix <- cov(datos_modelo)
partial_cor_matrix <- parcor(cov_matrix)

partial_cor_target <- partial_cor_matrix[, "ViolentCrimesPerPop"]
partial_cor_target_sorted <- sort(partial_cor_target, decreasing = TRUE)

df_cor_parcial <- data.frame(
  Variable = names(partial_cor_target_sorted),
  Correlacion_Parcial = round(partial_cor_target_sorted, 3)
)

df_cor_parcial <- df_cor_parcial[df_cor_parcial$Variable != "ViolentCrimesPerPop", ]

kable(df_cor_parcial, format = "latex", align = "c", row.names = FALSE,
      caption = "Correlaciones Parciales con ViolentCrimesPerPop") %>%
  kable_styling(latex_options = c("striped", "repeat_header"), full_width = FALSE) %>%
  row_spec(0, bold = TRUE, color = "white", background = "#2C3E50") %>%
  column_spec(1, bold = TRUE) %>%
  column_spec(2, color = "#E67E22", bold = TRUE)
```


**Conclusiones de Correlaciones Parciales: **

Tras la realización de las correlaciones parciales, observamos una caída drástica en el efecto que tenían todas las variables respecto a la variable dependiente. Este resultado confirma un alto grado de multicolinealidad, al asumir que varios conjuntos de variables están relacionadas de forma muy fuerte. En definitiva, muchas de estas métricas socioeconómicas comparten información redundante y explican el mismo comportamiento subyacente. Por ejemplo, para las métricas que describen el porcentaje de divorciados hay una clara relación, en el sentido de que el porcentaje total de los divorciados (**TotalPctDvr**) es básicamente la suma de los subgrupos de divorciados de hombres y mujeres (**MalePctDrv**, **FemalePctDivorce ** respectivamente), por lo que no añaden nueva información relevante, una se pueda explicar con las dos restantes. Esto se ve reflejado en la pérdida de la correlación de estas dos últimas métricas, que incluso paran a tener un efecto negativo.

A pesar de esta reducción, el análisis muestra los verdaderos motores de la criminalidad en las comunidades. El desempleo (**PctUnemployed**) y las personas sin hogar (**NumStreet**) destacan cómo los principales desencadenantes de la violencia registrada (encontramos una correlación positiva), mientras que lo contrario pasa con las variables que describen los hogares estables (**PctKids2Par**, **PctTeen2Par**). A mayor porcentaje de hijos que viven sin padres divorciados, menores parecen ser los registros de violencia en aquel condado. Por otra parte, identificamos que la pobreza (**PctPopUnderPov**) pierde su impacto estadístico al ser aislada, demostrando que es la mezcla de factores cómo las condiciones de precariedad laboral y desentendimientos familiares (cómo pueden ser los divorcios) junto con la mencionada, los que realmente aumente la exposición al estrés, y por ende los casos de violencia.

Finalemnete, vemos que esto no solamente pasa con la pobreza, sino factores cómo el porcentaje de inmigración reciente pierden su importancia.


## Selección de Variables Explicativas

Tras los datos observados de las relaciones simples y parciales, razonaremos que factores socioeconómicos tienen más relevancia para determinar los casos de violencia registrado en un condado determinado. Para nuestro estudio, recopilaremos los **predictores que presenten una relación lineal** lo más apreciable posible.

Las variables que demuestran un coeficiente de correlación de Pearson más bajo que el resto, están representadas por factores cómo la inmigración (PctRecentImmig), el código de territorio (county) y el porcentaje de agentes adheridos a la unidad de drogas (LemasPctOfficDrugUn). En estos caso, podemos detectar un Coeficiente de Correlación Parcial bastante pequeño, en todos los casos tenemos que $|\rho| < 0.1$.

Como hemos mencionado antes, los resultado del test de Correlación Parcial frente al Simples son mucho menores, cómo por ejemplo, para las variables *TotalPctDiv* y *FemalePctDiv*, las cuales han bajado de **0.661** a valores muy inferiores, incluso en el caso de FemalePctDiv, pasando a tener una correlación negativa. Este es un claro ejemplo de **Multicolinealidad**, muchos de estos factores no aportan información nueva, ya que describen cosas muy parecidas. O sea, a pesar de que sus Correlaciones con la variable independiente fueran altas, debemos de determinar la dependencia que tienen las variables explicativas entre ellas, para optar por un modelo lo más optimizado posible eliminando cualquier redundancia.

Siguiendo por el ejemplo de los divorcios, tras el último estudio, nos quedamos con un $\rho = 0.112$. Para solucionar esto, nos quedaríamos con una de las variables tres variables que explican la misma, y cómo la tasa total del divorcio en nuestro estudio consta del valor más alto, nos quedaríamos con la columna **TotalPctDiv**. 

Pasemos a a las variables que representan el **estado socioeconómico** del condado, en concreto las variables **PctPopUnderPov**, **medIncome**, **PctUnemployed**,  conservaremos únicamente **PctUnemployed**, ya que demostró ser el verdadero impulsor directo de la criminalidad al aislar su efecto $\rho = 0.247$, siendo el mayor de toda la simulación. Siguiendo con el resto de efecto, los que corresponden al *Uso de la Ley* son grandes candidatos determinísticos para los casos de violencia por población, ya que cómo es de esperar, a más efecto policiales, más seguridad por las calles y viceversa. En este aspecto optamos por el *tamaño del cuerpo policial* (**LemasSwFTPerPop**), ya que cómo con la variable anterior, mantiene una alta colinealidad con las variables del mismo tipo. De este modo, excluiríamos de nuestro modelo a al presupuesto operativo (**PolicOperBudg**) y el nivel de demanda de los ciudadanos (**LemasTotReqPerPop**).

Finalmente y para acabar con la selección del motor del modelo, nos queda uno de los factores que parece reducir nuestra variable dependiente, teniendo un efecto negativo sobre esta. Parece ser que los hijos de padres que viven en una misma unidad doméstica determina la reducción de casos de violencia doméstica. Nos quedaríamos con la variable más fuerte que representa el conjunto total de los datos, **PctKids2Par**, ya que su hermana **PctTeens2Par** es solamente un subconjunto de la misma, y la redundancia en este caso está más que clara.


\begin{conclusionbox}{Variables de nuestro modelo}

Hemos conseguido reducir la dimensionalidad para evitar inestabilidades en las varianzas de los coeficientes en el futuro, proponiendo entonces, un modelo de regresión múltiple parsimonioso compuesto por seis variables explicativas definitivas: PctKids2Par, PctUnemployed, TotalPctDiv, NumStreet, LemasSwFTPerPop y LemasTotReqPerPop.

\end{conclusionbox}

```{r variables_interes, warning=FALSE, message=FALSE, echo=FALSE} 
variables_finales <- c(
  "ViolentCrimesPerPop",
  "PctKids2Par",
  "PctUnemployed",
  "TotalPctDiv",
  "NumStreet",
  "LemasSwFTPerPop"
)

datos_modelo_final <- datos_modelo[, variables_finales]
```


# Ajuste del modelo e Inferencia

En base a la selección de variables previa, proponemos un modelo de Regresión Lineal Múltiple para predecir la tasa de crímenes violentos. El modelo teórico poblacional se especifica mediante la siguiente ecuación:

$$ViolentCrimesPerPop = \beta_0 + \beta_1 PctKids2Par + \beta_2 PctUnemployed + \beta_3 TotalPctDiv + \beta_4 NumStreet + \beta_5 LemasSwFTPerPop + \epsilon$$
Donde:

$\beta_0$ representa el intercepto.

$\beta_1, ..., \beta_5$ son los coeficientes parciales de regresión que miden el cambio en la variable dependiente por cada unidad de cambio en la variable independiente correspondiente.

$\epsilon$ es el término de error aleatorio, asumiendo $\epsilon \sim N(0, \sigma^2)$.

```{r ajuste_modelo, warning=FALSE, message=FALSE, echo=FALSE}
# Ajustamos el modelo lineal múltiple con las variables definitivas
modelo_final <- lm(ViolentCrimesPerPop ~ PctKids2Par + PctUnemployed + TotalPctDiv + NumStreet + LemasSwFTPerPop, data = datos_modelo_final)

# Extraemos los principales resultados (coeficientes y significatividad)
sfit <- summary(modelo_final)
tabla_coef <- as.data.frame(sfit$coefficients)

colnames(tabla_coef) <- c("Estimación", "Error Estándar", "Valor t", "P-valor")

tabla_coef$Estimación <- round(tabla_coef$Estimación, 4)
tabla_coef$`Error Estándar` <- round(tabla_coef$`Error Estándar`, 4)
tabla_coef$`Valor t` <- round(tabla_coef$`Valor t`, 4)

tabla_coef$`P-valor` <- formatC(tabla_coef$`P-valor`, format = "e", digits = 3)

kable(tabla_coef, format = "latex", align = "c", 
      caption = "Resumen de Coeficientes del Modelo Lineal Múltiple") %>%
  kable_styling(bootstrap_options = c("striped", "hover", "condensed", "responsive"), 
                full_width = FALSE) %>%
  row_spec(0, bold = TRUE, color = "white", background = "#2C3E50") %>%
  column_spec(1, bold = TRUE) %>%
  column_spec(5, color = ifelse(sfit$coefficients[,4] < 0.05, "#27AE60", "black"), bold = ifelse(sfit$coefficients[,4] < 0.05, TRUE, FALSE))
```

**Interpretación de los resultados: **

  * **Intercepto** ($\beta_0$): El valor predicho del intercepto es **0.4219**, siendo *estadísticamente significativo* (**p-valor = 8.171e-03**). Esto indica que, *si todas las variables del modelo fuesen cero*, la tasa base esperada de crímenes violentos sería de 0.4219.

Tras analizar la magnitud de los coeficientes, los **factores que presentan un impacto estadísticamente significativo** sobre la variable dependiente son **PctKids2Par** con un coeficiente de -0.6112 (p-valor = **2.592e-06**), su impacto es el más fuerte y altamente significativo de todo el modelo. Por cada unidad que *aumenta la proporción de niños en hogares biparentales*, la tasa de *crímenes violentos disminuye* drásticamente en 0.6112 unidades, asumiendo que el resto de variables se mantienen constantes. Por otra parte **NumStreet** tiene un impacto positivo y significativo de 0.2769 (p-valor = **6.338e-04**). A *mayor presencia de personas sin hogar* en las calles, *mayor es la tasa de crímenes* violentos registrada. Y por último **PctUnemployed** también muestra un efecto positivo y significativo estimado en 0.2715 (p-valor = **4.883e-03**), confirmando que el desempleo actúa como un claro impulsor directo de la criminalidad.

**Efectos No Significativos**: De forma muy clara, el modelo detecta que la tasa de divorcios (**TotalPctDiv**, p-valor = 3.451e-01) y el número de efectivos policiales (**LemasSwFTPerPop**, p-valor = 4.094e-01) *no son estadísticamente significativos* para este modelo. Esto nos sugiere que, una vez controlados el desempleo, el sinhogarismo y la estructura familiar, ni los divorcios a nivel general ni la cantidad de policías en las calles aportan una influencia demostrable estadísticamente sobre la variación de los crímenes violentos.

**Intervalos de Confianza**

```{r intervalos_confianza, warning=FALSE, message=FALSE, echo=FALSE}
# 1. Limpiamos los nombres de las columnas para que no lleven el %
intervalos <- confint(modelo_final, level = 0.95)
tabla_intervalos <- as.data.frame(intervalos)
colnames(tabla_intervalos) <- c("Inferior (2.5)", "Superior (97.5)")

# 2. Generamos la tabla escapando el % del título
kable(tabla_intervalos, 
      format = "latex", 
      booktabs = TRUE, 
      align = "c", 
      # Usamos \\% para que LaTeX lo entienda como texto y no como comentario
      caption = "Intervalos de Confianza al 95\\% para los Coeficientes",
      escape = TRUE) %>%
  kable_styling(latex_options = c("striped", "hold_position"), 
                full_width = FALSE) %>%
  row_spec(0, bold = TRUE, color = "white", background = "#2C3E50")
```

Los intervalos de confianza confirman matemáticamente nuestras observaciones previas los predictores PctKids2Par, NumStreet y PctUnemployed **no cruzan el cero**, demostrando *significancia estadística*. En cambio, los intervalos de los **divorcios** (TotalPctDiv) y la **presencia policial** (LemasSwFTPerPop) sí **incluyen el cero**, confirmando de forma definitiva la *falta de evidencia de que realmente influyan* en el crimen en este modelo.


**Recomendaciones Estratégicas: **

Asumiendo que el resto de variables se mantienen constantes (ceteris paribus), las decisiones estratégicas para reducir la criminalidad deben centrarse en los predictores significativos. En primer lugar, conviene aumentar la proporción de familias biparentales (PctKids2Par), ya que su coeficiente negativo y de alta precisión (-0.6112) tiene un fuerte efecto preventivo, lo que justifica invertir en políticas de ayuda y conciliación familiar.

Por el contrario, se deben reducir el sinhogarismo (NumStreet, 0.2769) y el desempleo (PctUnemployed, 0.2715), invirtiendo en la inserción laboral y la red de vivienda social, pues son los claros impulsores del crimen. Finalmente, dado que el volumen de efectivos policiales carece de significatividad estadística, recomendamos aumentar la eficacia del despliegue de seguridad actual en lugar de simplemente aumentar el número de agentes, priorizando la inversión en las variables socioeconómicas mencionadas anteriormente.

La magnitud de impacto preventivo de familias biparentales es mayor que el sinhogarismo y el desempleo, pero no por ello hay que dejar de invertir las dos últimas, pues siguen teniendo maginitudes importantes. 

# Evaluación de la Bondad de Ajuste

Para garantizar la fiabilidad de nuestras predicciones, evaluamos la bondad del ajuste mediante tres criterios métricos fundamentales.

## Contraste de Significación Global (ANOVA)

Este contraste nos servirá para evaluar si la *variabilidad explicada por el modelo ajustado es suficientemente grande* comparada con la que queda sin explicar (la de los residuos). Para ello, *plantearemos si el conjunto de variables explicativas aporta información conjunta significativa*, enfrentando la siguiente hipótesis nula frente a la alternativa:

$$H_0 : \beta_1 = \beta_2 = \dots = \beta_{p-1} = 0$$
$$H_1 : \text{algún } \beta_i \neq 0$$
El **estadístico de contraste** que usaremos de referencia, que bajo $H_0$ se distribuye como una F de Fisher con $p-1$ y $n-p$ grados de libertad, es:
$$F = \frac{SSR/(p-1)}{SSE/(n-p)} = \frac{MSR}{MSE} \sim F_{(p-1,n-p)}$$


```{r echo=FALSE, warning=FALSE}
# 1. Contraste de significación global (ANOVA)
afit <- anova(modelo_final)

# Determinamos el número de efectos en la tabla (el último es el Error/Residual)
nterminos <- length(afit[[1]])

# Agrupamos los componentes de la Regresión (excluyendo el último término)
gl.ssr <- sum(afit[[1]][-nterminos])
ssr <- sum(afit[[2]][-nterminos])
msr <- ssr / gl.ssr

# Extraemos los componentes del Error (el último término)
gl.sse <- afit[[1]][nterminos]
sse <- afit[[2]][nterminos]
mse <- afit[[3]][nterminos]

# Calculamos el estadístico F y su p-valor
f <- msr / mse
p.f <- 1 - pf(f, gl.ssr, gl.sse)

# Pintamos la tabla Anova en formato 'tradicional' como en el libro
n <- nrow(datos_modelo_final)
var_y <- var(datos_modelo_final$ViolentCrimesPerPop, na.rm = TRUE)

cat("-----------------------------------------------------------\n")
cat("TABLA DE ANOVA GLOBAL\n")
cat("            gl       SS         MS         F         p-valor \n")
cat(paste("Regresión  ", gl.ssr, "  ", round(ssr, 4), "  ", round(msr, 4), "  ", round(f, 4), "  ", formatC(p.f, format = "e", digits = 3), "\n"))
cat(paste("Error      ", gl.sse, " ", round(sse, 4), "  ", round(mse, 4), "\n"))
cat(paste("Total      ", n-1, " ", round((n-1)*var_y, 4), "\n"))
cat("-----------------------------------------------------------\n")
```
Observando los resultados obtenidos de nuestro modelo, el *estadístico F obtenido es 76.5312* con un **p-valor de 0** aproximadamente. Dado que el p-valor es estrictamente inferior a 0.05, **rechazamos la hipótesis nula $H_0$**. 


\begin{conclusionbox}{Conclusión: ANOVA}

El modelo es globalmente significativo y que las variables seleccionadas predicen conjuntamente la criminalidad de forma válida. Al menos una de las variables predictoras aporta información relevante para explicar el comportamiento de la variable dependiente.

\end{conclusionbox}

## Coeficiente de Determinación ($R^2$)

El coeficiente de determinación $R^2$ se define como la parte proporcional de la variabilidad de los datos que es explicada por el modelo ajustado:
$$R^2 = \frac{SSR}{S_{yy}} = 1 - \frac{SSE}{S_{yy}}$$
Puesto que siempre es posible conseguir un $R^2$ artificialmente grande añadiendo más términos , utilizamos su versión ajustada, $R^2_a$, que penaliza la inclusión de variables innecesarias al tener en cuenta los grados de libertad.

$$R^2_a = 1 - \left( \frac{n - 1}{n - p} \right) [1 - R^2]$$

```{r warning=FALSE, message=FALSE, echo=FALSE}
# 2. Coeficiente de determinación (R2 y R2 ajustado)
r2 <- sfit$r.squared
r2_adj <- sfit$adj.r.squared

tabla_r2 <- data.frame(
  Metrica = c("R2 Múltiple", "R2 Ajustado"),
  Valor = c(round(r2, 4), round(r2_adj, 4))
)

kable(tabla_r2, format = "latex", align = c("l", "c"), 
      caption = "Coeficientes de Determinación") %>%
  kable_styling(bootstrap_options = c("striped", "hover", "condensed"), full_width = FALSE) %>%
  row_spec(0, bold = TRUE, color = "white", background = "#2C3E50") %>%
  column_spec(1, bold = TRUE)
```


Nuestro modelo presenta un $R^2$ múltiple de **0.7613** y un $R^2_a$ ajustado de **0.751321**. Esto indica que nuestras variables explicativas logran capturar y explicar aproximadamente el 75.13% de la variabilidad total de los crímenes violentos. Este es un **ajuste robusto y satisfactorio**, especialmente tratándose de modelización de comportamiento socioeconómico.


## Desviación Típica de los Residuos ($s$) y Coeficiente de Variación ($CV$)

La suma de cuadrados residual, $SSE$, da una medida de la desviación entre las observaciones y las estimaciones del modelo. Dividiendo por sus grados de libertad ($n-p$), obtenemos la varianza residual. Su raíz cuadrada es el error residual estimado $s$ ($\hat{\sigma}$):
$$s = \sqrt{MSE} = \sqrt{\frac{SSE}{n - p}}$$

Para valorar si este error de predicción es grande o pequeño de forma relativa, calculamos su Coeficiente de Variación ($CV$), dividiendo $s$ entre la media observada de la respuesta $\bar{y}$:
$$CV = \frac{s}{\bar{y}} \cdot 100$$
```{r warning=FALSE, message=FALSE, echo=FALSE}
# 3. Desviación típica de los residuos y CV
s <- sfit$sigma
media_y <- mean(datos_modelo_final$ViolentCrimesPerPop, na.rm = TRUE)
cv_sigma <- (s / media_y) * 100

tabla_error <- data.frame(
  Metrica = c("Desviación Típica de los Residuos (s)", "Coeficiente de Variación (CV %)"),
  Valor = c(round(s, 4), round(cv_sigma, 2))
)

# Generamos la tabla con el formato corporativo
kable(tabla_error, format = "latex", align = c("l", "c"), 
      caption = "Métricas de Error Residual") %>%
  kable_styling(bootstrap_options = c("striped", "hover", "condensed"), full_width = FALSE) %>%
  row_spec(0, bold = TRUE, color = "white", background = "#2C3E50") %>%
  column_spec(1, bold = TRUE)
```

Con un Coeficiente de Variación del 35.17% ($s = 0.1359$), **el error relativo supera el umbral del 30%**. Esto nos indica que, aunque el modelo es excelente para analizar los impulsores del crimen a nivel estratégico, las predicciones numéricas exactas para comunidades individuales tendrán un **margen de error considerable** que debe tenerse en cuenta.

---

# Diagnóstico del Modelo (Análisis de Residuos)

Para garantizar que nuestras estimaciones e inferencias sean **matemáticamente válidas**, debemos comprobar que los residuos de nuestro modelo cumplen las *hipótesis fundamentales del modelo de regresión lineal*. Si alguna falla, las predicciones o los niveles de significatividad podrían estar sesgados.

## Normalidad de los Residuos

Asumimos que los errores siguen una distribución normal centrada en cero:
$$H_0: \epsilon_i \sim N(0, \sigma^2)$$
Para realizar este diagnóstico, en lugar de utilizar los residuos comunes, evaluamos los residuos externamente **estudentizados** ($rt_i$). Esta transformación es necesaria porque aísla la influencia de los datos originales (de la matriz de diseño) y estabiliza la varianza de los errores, evaluándose matemáticamente como:
$$rt_i = \frac{e_i}{\sqrt{s^2_{(i)}(1 - h_{ii})}}$$
Comenzamos el diagnóstico con una inspección visual a través del **Gráfico Q-Q** (QQ-Plot). Este gráfico contrasta los residuos de nuestro modelo contra los valores teóricos esperados si la distribución fuera perfectamente normal.

```{r warning=FALSE, echo=FALSE, message=FALSE}
# 1.1 Residuos Estudentizados y QQ-Plot
r <- rstudent(modelo_final)

qqnorm(r, main = "Gráfico Q-Q de Normalidad")
qqline(r, col = "red", lwd = 2)
```
Como complemento visual al QQ-Plot, que es muy *sensible a los valores extremos*, utilizamos el histograma para comprobar de un vistazo la simetría y la forma de la distribución.

```{r warning=FALSE, echo=FALSE, message=FALSE}
# 1.2 Histograma de los residuos
hist(r, prob = TRUE, main = "Histograma de Residuos", xlab = "Residuos estudentizados", col = "lightgray")
xseq <- seq(min(r), max(r), length = 100)
lines(xseq, dnorm(xseq, mean(r), sd(r)), col = "blue", lwd = 2)
```
Por último, para evitar valoraciones subjetivas de los gráficos, corroboramos las evidencias mediante pruebas estadísticas. Calcularemos el **test de Shapiro-Wilk** y el de **Kolmogorov-Smirnov**. A nivel de consultoría, basaremos nuestra conclusión definitiva en el test de *Shapiro-Wilk*, ya que es una prueba específica diseñada exclusivamente para **evaluar la normalidad**. El test de *Kolmogorov-Smirnov* se presenta como apoyo, pero al ser un **contraste de bondad** de ajuste de propósito general, tiene menor potencia analítica para este caso.

```{r warning=FALSE}
# 1.3 Contrastes Formales de Normalidad
shapiro.test(r)

ks.test(r, "pnorm", mean = mean(r), sd = sd(r))
```
A nivel visual, el gráfico Q-Q nos generaba confusión en los valores atípicos, aunque lo demás siguiera una normal pero el *histograma nos confirma y muestra una clara tendencia asimilable a la campana de Gauss*. Analíticamente, la prueba principal de Shapiro-Wilk nos devuelve un **p-valor de 0.5141**, mientras que el test de soporte de Kolmogorov-Smirnov resulta en un **p-valor de 0.8787**. Dado que ambos *p-valores son muy superiores a 0.05*, aceptamos la hipótesis nula, concluyendo que el supuesto de normalidad se cumple de forma satisfactoria, validando la solidez de nuestras inferencias estadísticas anteriores.

## Homocedasticidad

Para que las estimaciones de los intervalos de confianza y los p-valores de nuestro modelo sean fiables, debemos cumplir la hipótesis de homocedasticidad. Es decir, la **varianza de los errores** debe mantenerse **constante** para cualquier valor predicho; en términos de negocio, el modelo no debe equivocarse más en las comunidades con alta criminalidad que en las de criminalidad baja.

Iniciaremos el diagnóstico con un **análisis gráfico**, representando los residuos frente a los *valores ajustados predichos* ($\hat{y}_i$). El objetivo de esta visualización es ver una *nube de puntos aleatoria y sin tendencias*, con forma de banda horizontal en torno al cero. Si la varianza no fuera constante (heterocedasticidad), observaríamos patrones claros, como una forma de "embudo".

```{r warning=FALSE, message=FALSE, echo=FALSE}
# 2.1 Análisis Gráfico de Homocedasticidad
# Usamos los residuos estudentizados calculados en el paso anterior (r)
plot(fitted(modelo_final), r, 
     xlab = "Valores Ajustados (Predicciones)", 
     ylab = "Residuos Estudentizados",
     main = "Residuos vs. Valores Ajustados",
     pch = 20, col = "darkgray")

# Añadimos una línea horizontal en el cero y una curva de tendencia suavizada
abline(h = 0, lty = 2, col = "black", lwd = 2)
lines(lowess(fitted(modelo_final), r), col = "red", lwd = 2)
```
Para corroborar de forma rigurosa la inspección visual, utilizamos el **test de Breusch-Pagan**. Elegimos este test porque está diseñado para modelos de regresión y evalúa específicamente si la magnitud de los residuos puede ser explicada matemáticamente por nuestras variables predictoras.

$$H_0: Var(\epsilon_i) = \sigma^2$$ 
$$H_1: Var(\epsilon_i) = f(x_i) \quad \text{(Heterocedasticidad)}$$

```{r warning=FALSE, message=FALSE}
# 2.2 Contraste Formal de Homocedasticidad (Breusch-Pagan)
library(lmtest)

bp_test <- bptest(modelo_final)

cat("Test de Breusch-Pagan: BP =", bp_test$statistic, ", p-valor =", bp_test$p.value, "\n")
```
Aunque *el análisis gráfico inicial nos generaba ciertas dudas* debido a las *desviaciones ligeramente pronunciadas* de la línea de tendencia, el test estadístico **descarta nuestro problema**. El test de Breusch-Pagan tiene un estadístico $BP = 8.3037$ con un **p-valor de 0.1403**. Como el p-valor es muy superior a 0.05, no *podemos rechazar la hipótesis nula*. Q

\begin{conclusionbox}{Conclusión: Hay Homocedasticidad}

Queda corroborado estadísticamente que el supuesto de homocedasticidad se cumple de forma satisfactoria y estadísticamente significativa. Esto nos asegura que el margen de error de nuestras predicciones sea estable a lo largo de los distintos niveles de criminalidad estimados.

\end{conclusionbox}





## Supuesto de Incorrelación

A continuación, vamos a comprobar si los errores (los residuos) de nuestro modelo son realmente aleatorios. El supuesto de **Independencia** exige que el error que comete el modelo al predecir el crimen de una comunidad no tenga absolutamente nada que ver con la consecutiva predicción. En caso de haber un orden subyadcente en el muestreo (por ejemplo, si los datos estuviesen *ordenados geográficamente o por cercanía* al haberlos tomado). Para esto distinguimos **tres métodos** para asegurar este supuesto:

---

  * **1.- Correlación serial ** 
  
En un modelo lineal cásico ideal, la matriz de varianzas y covarianzas de los errores dicta que $Cov(\epsilon_i, \epsilon_j) = 0$ para cualquier $i \neq j$.

La **correlación serial** rompe esta regla, ocurre cuando el error actual $\epsilon_i$ está matemáticamente ligado al error separado por $s$ posiciones ($\epsilon_{i-s}$). La ecuación que define el comportamiento de los residuos es la siguiente:

$$\epsilon_i = \rho \epsilon_{i-1} + u_i$$
  
  * $\epsilon_i$: Es el residuo actual que comete tu modelo (la diferencia entre el crimen real y el que tú has predicho).
  
  * $\rho$ (rho): Es el parámetro crítico, el coeficiente de autocorrelación (varía de -1 a 1).
  
  * $\epsilon_{i-1}$: Es el residuo de la observación inmediatamente anterior en tu base de datos.
  
  * $u_i$: Es el "ruido blanco". Representa el error intrínseco, puramente aleatorio e impredecible.


\begin{conclusionbox}{Nota sobre la Correlación}

En caso de haber correlación, las estimaciones de nuestro modelo empeoran cómo si fueran fichas de dominó. Si nuestro modelo sobreestima la tasa de violencia en una observación, también lo hará en la siguiente, teniendo una correlación serial positiva. 

\end{conclusionbox}

---

  * **2.- Gráficos Lag **
  
Una de las herramientas para determinar de forma empirica este supuesto es de forma visual mediante un gráfico lag. En este, se ordenan los residuos en función del orden secuencial que aparecen las observaciones en la base de datos.

De esta forma distinguimos la correlación si los puntos de nuestra gráfica siguen un especie de tendencia, en vez de estar distribuidos de forma completamente aleatoria.

\begin{conclusionbox}{Limitaciones}
Como en estadística el "ojo humano" no es suficiente para publicar un trabajo, usamos este contraste matemático para dar un veredicto final, el Test de Durbin-Watson (La prueba Final), el cual desarrollaremos a continuación.
\end{conclusionbox}

En el siguiente gráfico, dibujamos en el eje X el residuo de la observación anterior ($\epsilon_{i-1}$), y en el eje Y el residuo de la observación actual ($\epsilon_i$)." Así cuadra perfectamente con el título de tu gráfico.

```{r warning=FALSE, message=FALSE, echo=FALSE}
# 1. Extraemos los residuos
residuos <- residuals(modelo_final)

# 2. Creamos un data.frame emparejando cada residuo con el anterior
df_lag <- data.frame(
  anterior = residuos[-length(residuos)], # e_{i-1}
  actual = residuos[-1]                   # e_i
)

# 3. Construimos el gráfico Lag con estilo profesional
ggplot(df_lag, aes(x = anterior, y = actual)) +
  geom_point(color = "#2C3E50", alpha = 0.7, size = 2) +
  geom_hline(yintercept = 0, linetype = "dashed", color = "#E67E22", linewidth = 0.8) +
  geom_vline(xintercept = 0, linetype = "dashed", color = "#E67E22", linewidth = 0.8) +
  theme_minimal() +
  labs(
    title = "Gráfico Lag: Independencia de Residuos",
    x = expression(bold("Residuo anterior") ~ (e[i-1])),
    y = expression(bold("Residuo actual") ~ (e[i]))
  ) +
  theme(
    plot.title = element_text(face = "bold", size = 12, color = "#2C3E50", hjust = 0.5),
    panel.grid.minor = element_blank()
  )

```

Claramente, no distinguir ver una tendencia clara en la que se apoyen los punto. De hecho, los residuos forman una nube de puntos, distribuidos de forma aleatoria. Esto juega a favor de nuestro modelo, ya que no hay indicios de que al tomar los datos en cierto orden/muestreo, se hayan podido 'contagiar' unos a otros. 

  * **3.- Test de Durbin-Watson**
  
Planteamos el test de Durbin-Watson con la finalidad de determinar de forma clara y final la correlación de los datos. En consecuencia, tenemos el siguiente análisis:

  * **Hipótesis Nula ($H_0$):** La verdadera autocorrelación de los residuos es cero (es decir, independencia).
  
  * **El Estádistico ($d$):** El test calcula la suma de las diferencias al cuadrado entre residuos consecutivos dividida por la varianza total de los residuos. La magia de esta fórmula es que siempre arroja un valor acotado entre **0 y 4**. Se define de la siguiente forma:
  
    * $d \approx 2$: No hay correlación serial (Aceptamos $H_0$).
    * $d$ cercano a 0: Alarma. Hay correlación serial positiva evidente.
    * $d$ cercano a 4: Alarma. Hay correlación serial negativa.
  
$$d = \frac{\sum_{i=2}^{n} (e_i - e_{i-1})^2}{\sum_{i=1}^{n} e_i^2}$$
Para valores de $n$ suficientemente grandes podemos desarrollar el binomio, llegando a una aproximación fundamental que conecta el estadístico con el coeficiente de autocorrelación ($\hat \rho$):
$$d \approx 2(1 - \hat{\rho})$$
  * Si $\hat{\rho} \approx 0$ (Hay Independencia), entonces $d \approx 2(1 - 0) = \mathbf{2}$.
  * Si $\hat{\rho} > 0$ (Correlación positiva), la resta se hace pequeña y $d < 2$ (tiende a 0).
  * Si $\hat{\rho} < 0$ (Correlación negativa), el paréntesis suma y $d > 2$ (tiende a 4).


```{r warning=FALSE}
# Ejecutamos el test formal sobre el modelo
dwtest(modelo_final)

```
Tras el desarrollo del estimador en nuestro caso tenemos que su p-valor asociado es igual a **0.18** > 0.05. En nuestro caso, no tenemos evidencia suficiente para rechazar la hipótesis nula, por lo que entendemos que **los residuos no están correlacionados de ninguna forma entre ellos**.

\begin{conclusionbox}{Conclusión: Ausencia de Incorrelación entre Residuos}
Tras ver la ausencia de una traza distinguible en el gráfico Lag y confirmar nuestros supuestos con el test de Durbin-Watson, podemos afirmar el Supuesto de Incorrelación. 

Garantizamos la precisión del modelo y de los contrástes estadísticos, evitando conclusiones falsas.
\end{conclusionbox}


## Existencia de Valores Sobreinfluyentes

Para continuar es *crucial identificar si existe un subconjunto reducido de datos que altere de manera desproporcionada el ajuste* y las estimaciones finales. En nuestro contexto, esto significaría que **una única comunidad con dinámicas criminales extremas** estaría "tirando" de la recta de regresión como un imán, **sesgando todas nuestras recomendaciones**.

Por consiguiente, para diagnosticar este problema, la métrica principal es la **Distancia de Cook** ($D_i$). Este estadístico mide el impacto global de una observación calculando exactamente cuánto cambiarían los coeficientes del modelo si excluyéramos ese punto específico del análisis. Matemáticamente se define como:

$$D_i = \frac{(\hat{\beta}_{(i)} - \hat{\beta})' X'X (\hat{\beta}_{(i)} - \hat{\beta})}{p s^2}$$
Donde $\hat{\beta}_{(i)}$ representa el vector de coeficientes estimados sin la observación $i$. Si obtenemos un valor $D_i > 1$ indica que esa observación es altamente influyente para la estabilidad de nuestro modelo.

```{r message=FALSE, warning=FALSE, echo=FALSE}
# 4.1 Análisis Gráfico de Valores Influyentes (Distancia de Cook)
plot(modelo_final, which = 4, 
     main = "Distancia de Cook por Observación", 
     col = "darkblue", lwd = 2)

# Añadimos una línea de referencia conservadora en D = 1
abline(h = 1, lty = 2, col = "red", lwd = 2)
```
El análisis visual realizado es excelente para nuestro modelo, sin embargo, a nivel técnico **necesitamos un análisis analítico riguroso** para corroborar con la visualización. Para ello, calculamos la matriz completa de medidas de influencia globales. Con esta matriz podremos evaluar múltiples métricas avanzadas como **DFFITS** para el *impacto en predicciones*, **DFBETAS** para el *impacto en cada coeficiente* y **COVRATIO** para la *precisión general* y además sabremos si algún registro desastibiliza el modelo.

```{r warning=FALSE}
# 4.2 Análisis Analítico Exhaustivo
# Calculamos la matriz completa de medidas de influencia
medidas_influencia <- influence.measures(modelo_final)

# Extraemos un resumen de las observaciones marcadas como potencialmente influyentes
summary(medidas_influencia)
```
Al evaluar analíticamente la **matriz de medidas de influencia globales**, la salida muestra las observaciones más influyentes. Tenemos registros como el **53** y el **77** que presentan *características atípicas* (evidenciadas por un alto apalancamiento en la columna hat) que llegan a alterar ligeramente predicciones puntuales (dffit) o incluso coeficientes individuales (dfb). 
Por otro lado, la mayoría de las observaciones listadas aparecen marcadas casi exclusivamente por *afectar levemente a la amplitud de los intervalos de confianza* (cov.r), pero no **suponen un sesgo real para las estimaciones**.

Sin embargo, el indicador definitivo para evaluar el peligro estructural sobre el modelo es la distancia de Cook (cook.d). Al observar dicha columna, comprobamos que el **valor máximo absoluto** de toda la muestra es de **0.56** (observación 53), manteniéndose muy *por debajo del umbral crítico de 1*. 


\begin{conclusionbox}{Conclusión: Outliers}
Ninguno de los valores atípicos observados ejerce una influencia desproporcionada que logre desestabilizar el ajuste global, confirmando que el modelo es altamente robusto.
\end{conclusionbox}


# Selección de Modelo Final: AIC y Criterio

Para determinar la estrategia de modelización definitiva, vamos a emplear un algoritmo de selección por pasos basado en el **Criterio de Información de Akaike** (AIC). Este criterio busca el *equilibrio* más óptimo entre la **bondad de ajuste** y la **parsimonia**, penalizando por tanto la adición de variables que no aportan un valor predictivo suficiente. Su formula matemática es:
$$AIC = 2k - 2\ln(\hat{L})$$
Donde $k$ representa el **número de parámetros del modelo** y $\hat{L}$ es el **valor máximo de la función de verosimilitud**. Optamos por esta métrica y descartamos el Criterio de Información Bayesiano (BIC) porque este impone una penalización logarítmica muy elevada en muestras grandes ($k\ln(n)$), lo que en contextos de negocio suele eliminar variables con auténtico valor predictivo.

A continuación, ejecutamos el algoritmo y generamos una tabla para comparar ambos modelos.

```{r warning=FALSE, message=FALSE, echo=FALSE}
modelo_general <- lm(ViolentCrimesPerPop ~ ., data = datos_modelo_final)
modelo_aic <- step(modelo_general, direction = "both", trace = 0)

media_y <- mean(datos_modelo_final$ViolentCrimesPerPop, na.rm = TRUE)

obtener_p_f <- function(m) {
  f <- summary(m)$fstatistic
  pf(f[1], f[2], f[3], lower.tail = FALSE)
}

metricas <- data.frame(
  Variable = c(
    "Num. Variables",
    "Signif. Global (p-valor ANOVA)",
    "R2 Ajustado",
    "AIC",
    "Desv. Tipica Residuos (s)",
    "Coef. Variacion (CV %)",
    "Normalidad (p-valor SW)",
    "Homocedasticidad (p-valor BP)",
    "Autocorrelacion (p-valor DW)",
    "Max. Distancia Cook"
  ),
  Modelo_General = c(
    length(coef(modelo_general)) - 1,
    obtener_p_f(modelo_general),
    summary(modelo_general)$adj.r.squared,
    AIC(modelo_general),
    summary(modelo_general)$sigma,
    (summary(modelo_general)$sigma / media_y) * 100,
    shapiro.test(rstudent(modelo_general))$p.value,
    bptest(modelo_general)$p.value,
    dwtest(modelo_general)$p.value,
    max(cooks.distance(modelo_general))
  ),
  Modelo_AIC = c(
    length(coef(modelo_aic)) - 1,
    obtener_p_f(modelo_aic),
    summary(modelo_aic)$adj.r.squared,
    AIC(modelo_aic),
    summary(modelo_aic)$sigma,
    (summary(modelo_aic)$sigma / media_y) * 100,
    shapiro.test(rstudent(modelo_aic))$p.value,
    bptest(modelo_aic)$p.value,
    dwtest(modelo_aic)$p.value,
    max(cooks.distance(modelo_aic))
  )
)

kable(metricas, format = "latex", align = "c", digits = 4,
      caption = "Comparativa Integral de Estrategias de Modelizacion") %>%
  kable_styling(bootstrap_options = c("striped", "hover", "condensed"), full_width = FALSE) %>%
  row_spec(0, bold = TRUE, color = "white", background = "#2C3E50") %>%
  pack_rows("Bondad de Ajuste", 1, 6) %>%
  pack_rows("Cumplimiento de Supuestos", 7, 10)
```

## Evaluación y Selección del Modelo

El **Modelo AIC es estadísticamente superior** y la nuestra opción definitiva. 

Al evaluar las métricas, el algoritmo ha logrado *reducir la complejidad del modelo, pasando de 5 a 3 variables*, logrando un doble beneficio: 

  * **Mejora la capacidad explicativa:** El $R^2$ Ajustado sube ligeramente de 0.7513 a 0.7528.

  * **Reduce el error:** La desviación típica de los residuos ($s$) disminuye de 0.1359 a 0.1355.

El valor del AIC confirma esta mejora, descendiendo de -137.5547 a -140.2472. Esto demuestra que el modelo simplificado generado por AIC es más eficiente, evitando el sobreajuste al eliminar variables que no aportaban valor predictivo real y facilitando la interpretación estratégica.

Es completamente posible y válido hacer inferencia en ambos modelos, ya que los dos cumplen con los supuestos fundamentales de los residuos (p-valores > 0.05):

  * **Normalidad (Test de Shapiro-Wilk):** Los errores se distribuyen de forma normal (General: $p = 0.5141$, AIC: $p = 0.5362$).

  * **Homocedasticidad (Test de Breusch-Pagan):** La varianza es constante a lo largo de las predicciones (General: $p = 0.1403$, AIC: $p = 0.0537$). Aunque el modelo AIC se acerca más al límite de 0.05, lo supera y mantiene el supuesto.

  * **Autocorrelación (Test de Durbin-Watson):** Hay independencia en los residuos (General: $p = 0.1807$, AIC: $p = 0.1936$).

Además, la significación global (ANOVA) en ambos modelos es total ($p = 0$), y la influencia máxima medida por la Distancia de Cook se mantiene por debajo del umbral de peligro de 1 (0.5645 y 0.7161, respectivamente). Por tanto, *los intervalos de confianza, los p-valores individuales y las conclusiones estratégicas que se extraigan son matemáticamente sólidas*.


\begin{conclusionbox}{Modelo Final AIC}
Tras la búsqueda de una mayor interpretabilidad para nuestro modelo, hemos reducido el número de variables a tres determinando que los factores del número de efectivos policiales y la tasa de divorcios es prescindible paraa nuestro modelo, nos quedamos con las siguientes variables:

PctKids2Par, PctUnemployed y NumStreet.
\end{conclusionbox}

---

# Desafío Extra: El Refinamiento del Modelo y el Efecto Catalizador

¿Es la delincuencia el simple resultado de una suma de factores aislados entre sí, o existe un "efecto catalizador" donde el impacto de un problema social se multiplica exponencialmente al chocar con otro? Hasta ahora, nuestro modelo AIC ha asumido una **relación lineal y aditiva**, sin embargo, para alcanzar un nivel de precisión excelente, debemos preguntarnos *si la estructura del modelo es lo suficientemente robusta* para capturar la complejidad real de nuestros datos.

## Optimización Estructural mediante Transformación Box-Cox

Tras el diagnóstico del modelo AIC, observamos que el supuesto de homocedasticidad se cumplía por un *margen muy ajustado* ($p = 0.0537$). Para reforzar la validez de nuestras inferencias y corregir la ligera curvatura observada en los residuos, **aplicamos una transformación Box-Cox**.

Esta técnica busca el parámetro $\lambda$ óptimo que maximiza la verosimilitud del ajuste, transformando la variable respuesta para **estabilizar la varianza y mejorar la normalidad**. Matemáticamente, la transformación se define como: 
$$z_{\lambda,i} = \frac{y_i^\lambda - 1}{\lambda \dot{y}^{\lambda-1}} \quad \text{si } \lambda \neq 0$$
Donde $\dot{y}$ es la media geométrica de las observaciones. Al aplicar este procedimiento, nos aseguramos de que el modelo no solo sea predictivo, sino matemáticamente impecable.

```{r warning=FALSE, message=FALSE, echo=FALSE}
# Librerías necesarias para estética y maquetación
library(MASS)
library(broom)
library(knitr)
library(kableExtra)

# 1. Extraemos los datos de Box-Cox sin generar el gráfico por defecto
bc <- boxcox(modelo_aic, plotit = FALSE)

# 2. Encontramos el lambda óptimo y preparamos datos para ggplot
df_bc <- data.frame(lambda = bc$x, loglik = bc$y)
lambda_opt <- bc$x[which.max(bc$y)]

# 3. Generamos un gráfico Box-Cox con estilo profesional (ggplot2)
grafico_bc <- ggplot(df_bc, aes(x = lambda, y = loglik)) +
  geom_line(color = "#2c3e50", linewidth = 1) +
  geom_vline(xintercept = lambda_opt, color = "#e74c3c", linetype = "dashed", linewidth = 0.8) +
  annotate("text", x = lambda_opt + 0.3, y = max(df_bc$loglik), 
           label = paste("lambda = ", round(lambda_opt, 3)), 
           color = "#e74c3c", fontface = "bold") +
  labs(title = "Optimización del parámetro Lambda (Transformación Box-Cox)",
       x = expression(lambda),
       y = "Log-Verosimilitud") +
  theme_minimal() +
  theme(plot.title = element_text(face = "bold", hjust = 0.5))

print(grafico_bc)

# 4. Aplicamos la transformación a la variable respuesta
media_geo <- exp(mean(log(datos_modelo_final$ViolentCrimesPerPop)))
datos_modelo_final$ViolentCrimes_bc <- (datos_modelo_final$ViolentCrimesPerPop^lambda_opt - 1) / (lambda_opt * media_geo^(lambda_opt - 1))

# 5. Ajustamos el modelo refinado
modelo_refinado_bc <- lm(ViolentCrimes_bc ~ PctKids2Par + PctUnemployed + NumStreet, data = datos_modelo_final)

# 6. Extraemos los coeficientes y generamos una tabla bonita para el PDF
tabla_resumen <- tidy(modelo_refinado_bc)

tabla_resumen %>%
  kable(format = "latex", booktabs = TRUE, digits = 4,
        col.names = c("Término", "Estimación", "Error Est.", "Estadístico t", "p-valor"),
        caption = "Resumen del Modelo Lineal (Transformación Box-Cox)") %>%
  kable_styling(latex_options = c("striped", "hold_position"), 
                full_width = FALSE)

# 7. Test de Breusch-Pagan para verificar la homocedasticidad
bptest(modelo_refinado_bc)
```
Además realizamos de nuevo la gráfica para observar los cambios que el test nos confirma.

```{r warning=FALSE, message=FALSE, echo=FALSE}
# 1. Residuos vs Valores Ajustados (Para ver si la línea es más "recta")
plot(modelo_refinado_bc, which = 1, 
     main = "Residuos vs Ajustados (Refinado)",
     col = "darkgray", pch = 20)

```
## Términos de Interacción

Una vez optimizada la estructura matemática, procedemos a enriquecer la interpretación estratégica.
En sociología criminal, es normal considerar que el *impacto del desempleo* (**PctUnemployed**) no es lineal ni aislado sino que su **efecto puede ser mucho más devastador** en comunidades con estructuras familiares ya debilitadas (**PctKids2Par**).Introducimos un término de interacción para verificar si estas variables "interactúan" entre sí, alterando su peso individual en la predicción.
El modelo se expande de la siguiente forma:
$$y = \beta_0 + \beta_1x_1 + \beta_2x_2 + \beta_3x_3 + \beta_4(x_1 \cdot x_2) + \epsilon$$
Donde $\beta_4$ representa ese efecto conjunto que va más allá de la simple suma de los factores.

```{r warning=FALSE, message=FALSE, echo=FALSE}
# Ajuste del modelo con el término de interacción
modelo_extra_final <- lm(ViolentCrimes_bc ~ PctKids2Par * PctUnemployed + NumStreet, data = datos_modelo_final)

# 1. Tabla elegante para el resumen del modelo


tabla_interaccion <- tidy(modelo_extra_final)

tabla_interaccion %>%
  kable(format = "latex", booktabs = TRUE, digits = 4,
        col.names = c("Término", "Estimación", "Error Est.", "Estadístico t", "p-valor"),
        caption = "Resumen del Modelo Refinado (con Interacción)") %>%
  kable_styling(latex_options = c("striped", "hold_position"), 
                full_width = FALSE)

# 2. Cálculo del Número de Condición para evaluar Multicolinealidad
matriz_x <- model.matrix(modelo_extra_final)
lambdas_final <- eigen(t(matriz_x) %*% matriz_x)$values
kappa_final <- max(lambdas_final) / min(lambdas_final)

# 3. Impresión formateada para el PDF
cat(sprintf("Nota analítica: El número de condición final (kappa) del modelo es de %.2f.\n", kappa_final))
```
**Conclusión Final: **

Tras la evaluación de técnicas más avanzadas para superar las limitaciones del modelo AIC inicial, hemos sacado las siguientes conclusiones:

* **Efectividad de la Transformación Box-Cox:** La aplicación de una transformación de la familia Box-Cox ($\lambda \approx 0.4$) resultó ser la mejora más significativa de esta sección. Logró **estabilizar la varianza de los residuos**, elevando el p-valor del test de Breusch-Pagan de un valor crítico de 0.0537 a un valor sólido 0.4256, garantizando así el cumplimiento del supuesto de homocedasticidad y la fiabilidad de las inferencias. Además, esta optimización de la estructura incrementó la capacidad explicativa del modelo, alcanzando un $R^2$ ajustado de 0.7602.

* **Análisis de Interacciones y Complejidad:** Exploramos la hipótesis de un efecto multiplicador entre el desempleo y las estructuras familiares, sin embargo, los resultados indicaron que **el término de interacción no es estadísticamente significativo** ($p = 0.6175$). Su inclusión no solo redujo la calidad del ajuste ($R^2$ ajustado bajó a 0.7587), sino que provocó un aumento innecesario en la inestabilidad numérica, con un número de condición ($\kappa$) de 949.01, lo que señala un riesgo de multicolinealidad moderada que no teníamos anteriormente.

* **Selección del Modelo Óptimo:** Siguiendo el principio de parsimonia, que nos dicta la preferencia por el modelo más sencillo que mejor explique los datos, se descarta el modelo con interacciones. El **modelo aditivo con transformación Box-Cox se establece como el definitivo** de la práctica, al ser el más eficiente, robusto ante problemas de varianza y con la mayor capacidad predictiva demostrada.

[^1]: Enlace de Referencia: https://archive.ics.uci.edu/dataset/183/communities+and+crime
[^2]: Haz clic aquí para visualizar el resumen completo de las variables: https://drive.google.com/file/d/1WrsFtFY3zNsvuFvzZ2tWkxx_d-aRj-G2/view?usp=sharing













